ACORDAO-COMPLETO-2454926

ACÓRDÃO 12157/2021 ATA 31/2021 - PRIMEIRA CÂMARA

VISTOS, relatados e discutidos estes autos de representação sobre irregularidades ocorridas na execução do contrato 52/2009, firmado entre o extinto Ministério da Indústria, Comércio Exterior e Serviços (MDIC) e a empresa Sigma Dataserv.
ACORDAM os ministros do Tribunal de Contas da União, reunidos em sessão da Primeira Câmara, ante as razões expostas pelo relator, em:
9.1. acatar parcialmente as razões de justificativa apresentadas pelo Sr. Antônio Augusto Muniz de Carvalho e pelo Sr. Fernando Fonseca dos Santos Junior;
9.2. rejeitar as razões de justificativa apresentadas pelo Sr. Sidnei Yokohama e pelo Sr. Marcus Thadeu de Oliveira Silva;
9.3. considerar revéis, para todos os efeitos, nos termos do art. 12, § 3º, da Lei 8.443/1992, os Srs. Diógenes Pereira Estrela, José Simões Chacon e Alessandro Golombiewski Teixeira, dando-se prosseguimento ao processo,
9.4. excluir da relação processual o Sr. Diógenes Pereira Estrela;
9.5. aplicar, individualmente, ao Sr. Antônio Augusto Muniz de Carvalho, ao Sr. Sidney Yokohama e ao Sr. Alessandro Gombiewski Teixeira, com fundamento no art. 58, II, da Lei 8.443/1992 c/c art. 268, II, do RI/TCU, multa no valor de R$ 20.000,00 (vinte mil reais) , fixando prazo de 15 (quinze) dias, a contar da notificação, para que comprove, perante este Tribunal (art. 214, III, "a", do RI/TCU) , o recolhimento da dívida aos cofres do Tesouro Nacional, atualizada monetariamente desde a data do presente acórdão até a do efetivo recolhimento, se for paga após o vencimento, na forma da legislação em vigor;
9.6. autorizar, desde logo, nos termos do art. 28, II, da Lei 8.443/1992, a cobrança judicial da dívida;
9.7. autorizar desde logo, se requerido pelos responsáveis, o pagamento da dívida em até 36 (trinta e seis) parcelas mensais e consecutivas, nos termos do art. 26 da Lei 8.443/1992 c/c o art. 217 do RI/TCU, fixando-lhes o prazo de 15 (quinze) dias, a contar do recebimento da notificação, para comprovarem perante o Tribunal o recolhimento da primeira parcela, e de 30 (trinta) dias, a contar da parcela anterior, para comprovarem o recolhimento das demais parcelas, devendo incidir sobre cada valor mensal, atualizado monetariamente, os juros de mora devidos, na forma prevista na legislação em vigor, alertando-os que a falta de comprovação do recolhimento de qualquer parcela importará no vencimento antecipado do saldo devedor, nos termos do § 2º do art. 217 do RI/TCU;
9.8. dar ciência ao Ministério da Economia, nos termos do art. 9º, I da Resolução TCU 315/2020, relativamente à execução do contrato 52/2009, que a falta de nomeações do fiscal técnico, do fiscal requisitante e do fiscal administrativo do contrato em referência contrariou o art. 24 da IN 04/2010 MPOG/SLTI;
9.9. levantar o sobrestamento do processo de contas da SE/MDIC, referente ao exercício 2013 (TC Processo 024.184/2014-4) , dando-se seguimento as análises do julgamento das contas dos responsáveis ali arrolados; 
9.10. nos termos do art. 8º da Resolução TCU 315/2020, fazer constar, na ata da sessão em que estes autos forem apreciados, comunicação do relator ao colegiado no sentido de que a cópia da presente instrução, do voto e do acórdão a serem proferidos serão anexadas ao TC Processo 024.184/2014-4, a fim de subsidiar as análises a serem feitas nesse processo;
9.11. enviar cópia desta deliberação ao Ministério da Economia, à Controladoria-Geral da União e aos responsáveis.

Representação acerca  de indícios de irregularidades ocorridas na execução de contrato assinado com a empresa Sigma Dataserv, cujo objeto foi a prestação de serviços técnicos especializados de desenvolvimento e manutenção evolutiva de sistemas de informações e de sítios web.

Primeira Câmara

Secretaria Executiva do Ministério da Indústria, Comércio Exterior e Serviços (Extinta).

3. Interessados/Responsáveis:
3.1. Responsáveis: Alessandro Golombiewski Teixeira (XXX.147.550-XX); Antonio Augusto Muniz de Carvalho (XXX.905.046-XX); Daniel Marteleto Godinho (XXX.904.316-XX); Diogenes Pereira Estrela (XXX.036.381-XX); Fernando Fonseca dos Santos Junior (XXX.695.511-XX); Jaime Silva Herzog (XXX.629.387-XX); José Simões Chacon (XXX.805.711-XX); Marcus Thadeu de Oliveira Silva (XXX.209.895-XX); Renato Araujo dos Santos (XXX.678.341-XX); Romulo Guimarães Rocha (XXX.273.976-XX); Sidnei Yokoyama (XXX.476.316-XX).

13.1. Ministros presentes: Walton Alencar Rodrigues (Presidente), Vital do Rêgo e Jorge Oliveira.
13.2. Ministro-Substituto convocado: Augusto Sherman Cavalcanti.
13.3. Ministro-Substituto presente: Weder de Oliveira (Relator).

ACORDAO-COMPLETO-2532965

Acórdão 2150/2022 - Primeira Câmara

ACORDAO-COMPLETO-2565515

Acórdão de Relação 10386/2022 - Primeira Câmara

Acórdão de Relação

ACORDAO-COMPLETO-2538385

Acórdão 3368/2022 - Primeira Câmara

WEDER DE OLIVEIRA

Reproduzo, com ajustes de forma, a instrução apresentada pela Secretaria de Controle Externo de Desenvolvimento Econômico (SecexDesenvolvimento) [footnoteRef:2]. [2:  Peça 136.] 
"Cuidam os autos de representação de iniciativa desta Unidade Técnica (...) analisada em conjunto com a representação proposta pela Procuradoria Geral da República (peça 31) (...) em virtude de indícios de irregularidades ocorridas na execução do Contrato 52/2009, firmado entre o antigo Ministério da Indústria, Comércio Exterior e Serviços (MDIC) e a empresa Sigma Dataserv. O objeto do referido contrato foi a prestação de serviços técnicos especializados de desenvolvimento e manutenção evolutiva de sistemas de informações e de sítios web. O contrato teve vigência de 25/9/2009 a 24/9/2013 (doze meses iniciais e três aditivos de renovação, por doze meses cada) .
HISTÓRICO
A representação em tela decorreu de indícios de irregularidades na execução do contrato 52/2009, conhecidos por ocasião da análise do processo de contas ordinárias da Secretaria Executiva do Ministério da Indústria, Comércio e Serviços, relativas ao exercício de 2013 (TC Processo 024.184/2014-4, peça 32, p.2) . O referido TC encontra-se sobrestado.
Preliminarmente à propositura da presente representação, ainda no âmbito do processo de contas (TC Processo 024.184/2014-4) , foi realizada inspeção no MDIC para a verificação dos indícios de irregularidades apontadas pela Controladoria Geral da União (CGU) no relatório de auditoria de gestão 201405776 (peça 5, p. 33-78) . Na ocasião juntou-se aos autos cópia do processo administrativo relativo à execução do Contrato 52/2009. A documentação necessária para evidenciar a presente instrução foi copiada para os presentes autos (peças 1-30) .
O contrato em questão também é objeto de investigação pelo Ministério Público Federal (MPF) , que encaminhou representação ao TCU (...) . 
 (...) 
O Relator, Exmo. Ministro Weder de Oliveira, conheceu da presente representação e determinou a realização de oitiva prévia, por meio de Despacho, nos seguintes termos (peça 63, p. 6) :
'10. Conheço da representação em tela, uma vez que estão preenchidos os requisitos de admissibilidade previstos nos art. 235 e 237, I e VI, do RI/TCU, c/c o art. art. 103, § 1º, da Resolução-TCU 259/2014. 
11. Tendo em vista que o processo TC Processo 024.184/2014-4 está sobrestado até o deslinde da representação em exame, determino, preliminarmente, à SecexDesenvolvimento que confronte o nome e a qualificação dos agentes relacionados na matriz de responsabilização simplificada (quadro 1, supramencionado) com o rol de responsáveis que compõe o referido processo de prestação de contas anual, de modo a verificar se, de fato, é necessário manter o sobrestamento deste. 
12. Determino, adicionalmente, que a unidade instrutiva promova a oitiva da Secretaria Executiva do Ministério da Indústria, Comércio e Serviços para que o referido órgão possa se manifestar sobre as irregularidades apontadas na instrução inicial. 
13. Ao redigir os termos da oitiva, a SecexDesenvolvimento deverá explicitar, relativamente aos subitens b.1.2 e b.2.2, quais dispositivos legais ou regulamentares foram, em tese, descumpridos. Eventuais referências à jurisprudência desta Corte devem ser efetuadas apenas e tão somente para alertar o órgão que, em reiterados entendimentos, o Tribunal tem interpretado o caso concreto sob exame como afronta aos normativos que lhe são aplicáveis. 
14. Após a análise da oitiva ora determinada, caso o processo esteja apto a ser apreciado no mérito, caberá à unidade instrutiva formular as propostas de ciência, determinação e recomendação que reputar pertinentes, bem como propor as audiências devidas, com vistas à análise de condutas individuais". 
Dando cumprimento à determinação do Ministro Relator (peça 63, p. 6) , foi realizada nova instrução (peça 64) . 
Quanto ao sobrestamento do processo de prestação de contas anual da Secretaria-Executiva do Ministério do Desenvolvimento, Indústria e Comércio Exterior (SE/MDIC) , relativo ao exercício de 2013 (peça 2 do TC Processo 024.184/2014-4) , após se confrontar os possíveis responsáveis na presente representação com o rol de responsáveis das contas sobrestadas, concluiu-se que as condutas ora verificadas não impactariam na análise das contas desses, exceto com relação ao Sr. Alessandro Golombiewski Teixeira, Secretário-Executivo do MDIC, que, durante a sua gestão (exercício de 2012 e o período de 1º/1/2013 a 2/7/2013) , tinha ciência de problemas envolvendo a empresa Sigma Dataserv, conforme asseverado pela SecexDesenvolvimento (peça 50, p. 10-11, TC Processo 024.184/2014-4, e peça 64, p. 3-4) .
Assim, foi consignado na instrução anterior que seria cabível o levantamento do sobrestamento, no próprio TC Processo 024.184/2014-4 (processo de prestação de contas da SE/MDIC) , referente ao exercício de 2013, exceto com relação às contas do Sr. Alessandro Golombiewski Teixeira, que deveriam permanecer sobrestadas até o deslinde dos fatos tratados nos presentes autos. Frisou-se, ainda, que a conduta desse responsável seria avaliada aqui na presente representação, por meio de proposta de audiência (peça 72, p. 11) .
Seguindo no cumprimento no despacho do eminente relator, foi proposta a oitiva da SE/MDIC, para que se manifestasse a respeito das possíveis irregularidades mencionadas por esta Unidade Técnica na instrução anterior, inerentes ao Contrato 52/2009, firmado entre o referido Ministério e a empresa Sigma Dataserv (peça 60, p. 5-6) . A oitiva foi comunicada ao referido Ministério por meio do Ofício 0247/2018-TCU/SecexDesenvolvimento, de 24/7/2018 (peça 67) , e recebido em 3/8/2018 (peça 68) .
Em atenção à oitiva feita, o MDIC informou que, em relação ao Contrato 52/2009, não havia fatos novos a serem apresentados. Ademais, ressaltou que tal instrumento foi objeto das auditorias de contas realizadas pela CGU e encaminhadas posteriormente a esse Tribunal, tendo o Ministério envidado todos esforços possíveis para atender às recomendações formuladas por ambos, no sentido de encaminhar as informações necessárias à apuração dos fatos relacionados ao caso em comento, e que adotou diversas iniciativas tomadas em seu âmbito, com vistas a aprimorar os processos de contratação de serviços de tecnologia da informação e, consequentemente, prevenir a ocorrência de fatos semelhantes àquelas ocorridas no contrato sob análise, conforme consignado em instrução anterior (peça 72, p. 3-4) . 
Após o exame das informações prestadas em oitiva pelo MDIC, o TCU promoveu a audiência de diversos responsáveis, bem como a diligência do Ministério da Economia (ME) , pois assumiu as competências do extinto MDIC, e da Controladoria-Geral da União (CGU) , nos termos da instrução anterior (peça 72, p. 12-15) e do Despacho do Exmo. Sr. Ministro Weder de Oliveira (peça 75) . Conforme se verifica no documento Despacho de Conclusão das Comunicações Processuais, todos os responsáveis, o ME e a CGU foram devidamente cientificados (peça 119, p. 1-2) .
Dessa forma, será avaliada na presente oportunidade, as razões de justificativas prestadas pelos responsáveis chamados em audiência e as informações apresentadas pelo ME e pela CGU.
EXAME TÉCNICO 
Prazo de Prescrição da Pretensão Punitiva 
 (...) 
Tendo em vista que as possíveis irregularidades pelas quais diversos responsáveis foram chamados em audiência decorrem do Termo de Referência do Edital de Pregão 29/2009 (cópia de publicação do edital ocorreu no Diário Oficial da União de 10/8/2009 - peça 18, p. 205) , do Contrato 52/2009 e suas sucessivas prorrogações, cabe averiguar se, em caso da confirmação dos fatos tido por ilícitos, se seriam os responsáveis passíveis de receberem a aplicação de penalidades por este TCU.
 (...) 
Tendo como base esse lapso temporal e as diferentes condutas tidas como irregulares de cada responsável chamado aos autos em audiência, passar-se-á a verificar que atos foram realizados em prazo hábil que permita ao TCU sancionar os seus respectivos autores, caso considere, após o exame das audiências, que algum deles seja de fato irregular. 
Considerando que a data de publicação do Edital de Pregão 09/2009, momento em que esse efetivamente passa a gerar efeitos jurídicos, ocorreu no Diário Oficial da União em 10/8/2009 (peça 18, p. 205) , irregularidades relacionadas a ele não são mais passíveis de punição aos respectivos agentes causadores, eis que já se passaram mais de 10 anos entre sua publicação e a audiência autorizada. Assim, a possibilidade de o TCU punir os atos praticados pelo Senhores Marcus Thadeu de Oliveira Silva, então Coordenador de Sistema de Informática e Modernização Administrativa do MDIC, e José Simões Chacon, Coordenador-Geral de Modernização e Informática do MDIC à época da abertura da referida licitação, já prescreveu.
O Contrato 52/2009 foi firmado em 25/9/2009 (peça 23, p. 5-23) , portanto há menos de 10 anos do Despacho que autorizou a audiência. Assim, os atos tidos como irregulares que decorram dele e de todos os seus termos aditivos (peças 25, p. 191-193; 27, p. 325-327, 28, p. 264-266) posteriores são passíveis de punição por este TCU, eis que não se consumou a prescrição da punição punitiva. Dessa forma, os demais responsáveis chamados em audiência podem sofrer a aplicação de penalidades caso o TCU entenda que as suas respectivas condutas sejam confirmadas como irregulares.
Análise das razões de justificativas 
Análise das razões de justificativas apresentadas pelo Sr Antônio Augusto Muniz de Carvalho, Coordenador Geral de Modernização e Informática (CGMI) , de 27/8/2009 a 27/1/2011 (peça 58, p. 2) , pelos seguintes fatos:
1) ausência de adequado planejamento da execução contratual, consubstanciada, notadamente, na ausência de motivação, de memória de cálculo ou estudo para os valores de PEP-PMD previstos no Contrato 52/2009 e/ou suas prorrogações, sem vinculação à prévia definição de necessidades para o período, contrariando o princípio constitucional da eficiência (CF art. 37, caput) e o art. 3º da IN 04/2010 MPOG/SLTI;
2) manutenção do Contrato 52/2009, com sucessivas prorrogações de vigência, mesmo com a previsão de vinculação entre métricas funcionais e de esforço, sem comprovar que a adoção de critérios de aferição de resultados era inviável, em desacordo com o art. 11, § 1º, da IN STLI/MPOG 02/2008 c/c o princípio da motivação, exigível por força do art. 2º e do §1º do art. 50, ambos da Lei 9.784/1999, e sem observar a determinação dada por este Tribunal de Contas, por intermédio do subitem 9.3.3 do Acórdão 1105/2010-TCU-Plenário;
3) não ter providenciado a realização de licitação específica para cobrir serviços desvinculados do desenvolvimento e da manutenção de sistemas, violando o art. 2º c/c o art. 23, § 2º, da Lei 8.666/1993. 
Razões de justificativas: De início, convêm ressaltar que as razões de justificativas do responsável encontra-se na peça 109 do presente processo. Conforme indicado na página 2 da referida peça, o Sr. Antônio Augusto Muniz de Carvalho solicita que o documento inserido na peça 105, p. 1-36, seja desconsiderado em sua defesa.
Quanto à ausência de adequado planejamento da execução contratual, o responsável alega que, à época da posse na função, havia grande preocupação com a qualidade dos serviços de tecnologia de informação (TI) no âmbito do então MDIC, sendo frequentes a queda dos serviços, lentidão na rede e fragilidades das defesas do sistema contra invasões que colocavam em risco os serviços no âmbito do referido Ministério, sendo identificada que a principal causa seria a infraestrutura de rede, composta de diversos equipamentos diferentes, sem possibilidade de gerenciamento centralizado. Não havia equipamentos reservas e somente era possível o acesso simultâneo para 300 conexões, muito aquém, segundo o responsável, das necessidades estimadas, somente para o programa MEI, de 3000 conexões. Ademais, ressalta que o corpo técnico disponível na CGMI era insuficiente para o atendimento das demandas e que, por isso, teria a sua gestão se esforçado, num primeiro momento, em cuidar tanto da melhoria da infraestrutura quanto da gestão da própria unidade (peça 109, p. 3-4) .
O Sr. Antônio Augusto Muniz de Carvalho assevera que não participou do processo de planejamento no primeiro ano do Contrato 52/2009, tendo em vista que assumiu a coordenação da CGMI dias antes da entrada em vigor desse instrumento. Já para a 1ª prorrogação do referido contrato, foram elaborados pareceres técnicos a respeito da análise da viabilidade da contratação, plano de sustentação, risco operacional e memorial descritivo. Ele esclarece que o plano de sustentação possuía a indicação dos sistemas a serem trabalhados por meio do contrato a ser prorrogado, a justificativa, objetivos, estratégia, fatores críticos de sucesso, quantidade por ponto de modelo de dados (PMD) necessários calculados segundo a métrica prevista no contrato. Além disso, teriam sido levados em conta o Plano Estratégico de Tecnologia de Informação e Comunicação Simplificado, o Plano Diretor de Tecnologia de Informação e o Planejamento de Atividades de 2010. Dessa maneira, salienta o responsável, entendia-se que, à época, estavam satisfeitas as condições do planejamento (peça 109, p. 4-5) .
O Sr. Antônio Augusto Muniz de Carvalho informa que a administração do Ministério estava ciente das impropriedades do Contrato 52/2009 apontadas pelos órgãos de controle e de que era melhor realizar um novo processo de contratação, mas que decidiu-se pela prorrogação por não haver impedimento e por faltar pouco tempo (três meses) para a expiração do contrato então vigente, sendo considerado inviável a confecção de um novo termo de referência com os ajustes necessários a sua adequação aos Acórdãos 1.094/2004, 1.139/2009 e 1.105/2010, todos do Plenário do TCU (peça 109, p. 5) .
Análise: A data de publicação do Edital de Pregão 09/2009 ocorreu no Diário Oficial da União em 10/8/2009 (peça 18, p. 205) . O Sr. Antônio Augusto Muniz de Carvalho assumiu a função da CGMI entre 27/8/2009 a 27/1/2011 (peça 58, p. 2) . Dessa forma, assiste razão a ele em afirmar que não participou do planejamento relacionado ao Contrato 52/2009, devendo ser afastada a sua responsabilização sobre esse fato.
Já com relação ao planejamento referente à primeira prorrogação do referido contrato, o responsável entende que estariam satisfeitas as condições, eis que teriam sido elaborados pareceres técnicos a respeito da análise da viabilidade da contratação, plano de sustentação, risco operacional e memorial descritivo e que teriam sido levados em conta o Plano Estratégico de Tecnologia de Informação e Comunicação Simplificado e o Plano Diretor de Tecnologia de Informação.
O TCU não está afirmando que não houve atividade de planejamento alguma, mas especificamente a ausência de planejamento adequado concernente à ausência de motivação, de memória de cálculo ou estudo para os valores de PEP-PMD previstos na contratação sem vinculação à prévia definição de necessidades para o período. São coisas distintas.
Para melhor esclarecer, vale à pena transcrever os argumentos apresentados em instrução anterior (peça 60, p. 5) :
'24. O Termo de Referência do contrato firmado pelo Ministério contém lista dos projetos novos ou evoluídos que deveriam ser executados durante sua vigência (peça, 33, p.82-98; peça 34, p. 1-16) , embora, de acordo com o item 5.2 do Termo de Referência (peça 33, p. 26) , essa lista pudesse ser alterada pelo MDIC, observando a quantidade de PEP-PMD empenhada, não havendo obrigação de executá-los. 
25. Essa lista, para cada projeto novo ou evoluído, apresenta, entre outras informações, o quantitativo de PEP-PMD (métrica prevista no contrato para estimar o tamanho de um projeto) e descrição da necessidade a ser atendida, que é sucinta e não permite conferir o quantitativo de PEP-PMD proposto. Nesse sentido, merece destaque que não foi identificada motivação, memória de cálculo ou estudo para os valores de PEP-PMD previstos no contrato ou nas renovações. 
26. Foram identificados os seguintes documentos afetos a atividades de planejamento: Parecer Técnico n° P2010-032 (Análise da Viabilidade da Contratação) (peça 24, p. 89-127) , Parecer Técnico n° P2010-033 (Risco Operacional) (peça 24, p. 129-133) , Plano Diretor de Tecnologia da Informação (peça 24, p. 177) , e Memorial descritivo nº PT2010-016MD (com check-list, em tese, comprovando adequação às normas da IN 04/2008 MPOG/SLTI) (peça 24. p. 156-175) . 
27. Porém, nenhum desses documentos apresenta justificativa para os quantitativos previstos no contrato ou apresenta a metodologia de planejamento utilizada durante a execução contratual. Assim, não constam dos autos elementos suficientes para comprovar o efetivo planejamento. Em particular, não foi identificada nenhuma atualização do Plano Diretor de Tecnologia da Informação (PDTI) , que é o principal instrumento de diagnóstico, planejamento e gestão previsto na IN 04/2008 MPOG/SLTI e na IN 04/2010 MPOG/SLTI'. Grifo nosso
Assim, como a situação narrada acima se perdurou desde a contratação original até às suas renovações, pode-se dizer que o planejamento ocorrido quando da primeira renovação contratual, época em que o responsável estava à frente da CGMI, não foi adequado, em face de não haver a devida motivação, ou seja, a exposição clara de como a Administração chegou aos valores PEP-PMD e respectivos quantitativos praticados em cada projeto a ser executado.
Dessa forma, quanto à ausência do devido planejamento na primeira renovação contratual, as justificativas prestadas não devem ser acatadas.
Razões de justificativa: Quanto à manutenção do Contrato 52/2009, com sucessivas prorrogações de vigência, mesmo com a previsão de vinculação entre métricas funcionais e de esforço, sem comprovar que a adoção de critérios de aferição de resultados era inviável, o Sr. Antônio Augusto Muniz de Carvalho destacou que a CGMI recebeu cópia do Acórdão 1105/2010-TCU-Plenário em 31/5/2010, quando então a encaminhou ao Núcleo de Gestão para a devida análise e adoção das medidas (peça 109, p. 5-7) 
Após a análise, constatou-se que o Contrato 52/2009 tinha inúmeros problemas, mas que a realização de um novo termo de referência levaria em torno de 6 a 8 meses, o que impediria a celebração de nova contratação antes do término da vigência do contrato supracitado (peça 109, p. 7) .
O Responsável ressalta que o referido Acórdão deixava dúvidas com relação à possibilidade ou não de poder prorrogar o Contrato 52/2009, o que levou ao antigo MDIC questionar ao TCU sobre essa questão, por meio de consulta (peça 109, p. 7) . Em 31/8/2010, o TCU teria manifestado que o Acórdão 1105/2010-TCU-Plenário não havia vedado a prorrogação do contrato e, tendo em vista a necessidade de se manter os serviços considerados indispensáveis ao Ministério, optou-se pela prorrogação (peça 109, p. 8) .
O Sr. Antônio Augusto Muniz de Carvalho alegou que a cláusula primeira do 1º Termo Aditivo ao Contrato 52/2009 previa a vigência de 12 meses, a contar de 25/9/2010, ou até o encerramento do novo procedimento licitatório, o que demonstraria a intenção da CGMI em realizar novo certame que extirpasse as irregularidades identificadas pelo TCU por meio do Acórdão 1105/2010-TCU-Plenário (peça 109, p. 8) .
Análise: A referida análise a qual o responsável se refere é o Parecer Técnico P2010-032 (peça 24, p. 89-127) . As diversas determinações constantes do Acórdão 1105/2010-TCU-Plenário foram objeto de análise de fato, sendo que ao se confrontar os mandamentos feitos pelo TCU com a contratação em vigor, foi demonstrado pelo próprio parecer que diversas questões estavam pendentes de atendimento, para que a contratação ficasse de acordo com aquilo que o Tribunal entendeu como necessário para que a manutenção da execução dos serviços previstos no Contrato 52/2009 ficasse em consonância com a legislação e princípios que regem a matéria. Transcrever-se-á alguns excertos desse parecer a seguir (peça 24, p. 115 a 119) :
'9.3.3. em atenção ao disposto no Acórdão 1125/2009-TCU-Plenário, nas futuras contratações de serviços de desenvolvimento e de manutenção de sistemas e de sítios web, abstenha-se de incluir disposições no edital que prevejam a utilização de fator de conversão das métricas definidas pelo MDIC, a exemplo do PMD e PEP, para homem-hora;' 
Análise 3 
O item 4 (folhas 1465 e 1466) , do Anexo IV, que versa sobre o cálculo do PMD-PEP, apresenta uma base de cálculo de valor hora de serviço, contrariando o disposto neste item. 
'9.3.4. em atenção ao disposto no Acórdão 1139/2009-TCU-Plenário, nas futuras contratações de serviços de desenvolvimento e de manutenção de sistemas e de sítios web, inclua, nos processos de contratação, memória de cálculo que fundamente, quando for o caso, o quantitativo de PMD ou PEP necessário para cada projeto executado, conforme a modalidade de contrafação e pagamento utilizada;' 
Análise 4 
Falta fundamentar, para cada projeto, a quantidade de PMD/PEP a serem utilizados. O Anexo II (folhas 1446 a 1464) cita apenas o quantitativo, mas não justifica como este quantitativo foi encontrado. (p. 115) 
 (...) 
'9.3.6. nas futuras contratações de serviços de TI, quando da elaboração do orçamento detalhado em planilhas de quantitativos de preços unitários:
 (...) 
9.3.6.3. realize detalhado e documentado levantamento de preços de mercado, consignado no processo de contratação, dos componentes dos custos dos serviços de desenvolvimento e manutenção de sistemas e de sítios web, considerando as diversas opções disponíveis para realização dessa pesquisa, em atenção ao art. 6°, inciso IX, alínea 'f", da Lei n°8.666/1993, c/c o inciso VI do art. 14 da IN-SLTI n° 4/2008 e em harmonia com o Acórdão 2170/2007-TCU-Plenário.'
Análise 6 
Para chegar-se no custo de cada perfil profissional, realizou-se uma pesquisa de preços onde valor médio de remuneração foi multiplicado pelo maior 'Fator K' encontrado entre os contratos termos aditivos do Ministério da Educação (MEC) , Agência Nacional de Energia Elétrica (ANEEL) e Advocacia-Geral da União (AGU) , contrariando o disposto neste item.
Nos itens 9 e 12 do voto (folhas 1565 e 1566) que originou o referido acórdão, o fator é considerado plausível por não trazer prejuízo tendo em vista o pequeno acréscimo à variabilidade provocada em sua utilização.  
Faltou motivação na utilização do maior 'Fator K' encontrado. O levantamento de preços foi realizado (folha 1464) , porém faltou fundamentar a escolha das fontes de pesquisa utilizadas. Considerando que existem várias fontes disponíveis, a economicidade da contratação pode ser afetada.
'9.3.7. em harmonia com o art. 2° da Lei n° 9.784/1999, nas futuras contratações de serviços de desenvolvimento e manutenção de sistemas e de sítios web, inclua, no processo licitatório, documentos que fundamentem a atribuição de percentuais que influenciam o cálculo do valor estimado da contratação;' 
Análise 7 
O item 9.3 do Termo de Referência (folha 1419) , o qual cita o fator multiplicador estimado de 3,34 (Fator K) , contraria este item, pois não foram incluídos no processo licitatório documentos que fundamentem a atribuição de percentuais que influenciem o cálculo do valor estimado da contratação. 
Também no item 4 (folhas 1465 e 1466) , do Anexo IV, na conversão de valor hora/serviço para PMD-PEP foi utilizado o fator multiplicador '20', contrariando esse item do acórdão.'
Veja que o parecer exarado deixa claro que diversas questões ligadas à métrica de cálculo PEP-PMD e a utilização de fator de ajuste não atendiam às determinações constantes do Acórdão 1105/2010-TCU-Plenário, mesmo assim o responsável se manifestou a favor da prorrogação do Contrato 52/2009, em face de que, segundo afirma, a realização de um novo termo de referência demandaria um tempo em torno de 6 a 8 meses, o que impediria a celebração de nova contratação antes do término da vigência do contrato supracitado.
O referido acórdão foi proferido em sessão realizada em 19/5/2010. O parecer técnico ora examinado foi exarado em 14/9/2010 (peça 24, p. 89) , somente quase quatro meses após a prolação do acórdão. O primeiro termo aditivo ao Contrato 52/2009 foi assinado em 24/9/2010 (peça 25, p. 191-193) . O Responsável esteve na gestão da CGMI no período de 27/8/2009 a 27/1/2011 (peça 58, p. 2) . 
Ou seja, da data de prolação do Acórdão 1105/2010-TCU-Plenário até a exoneração do responsável da função de Coordenador da CGMI, se passaram mais de oito meses, sem que fossem adotadas as medidas para a realização de um novo certame. O fato de o antigo MDIC ter levado quatro meses aproximadamente para se debruçar sobre as determinações exaradas no referido Acórdão demonstra que não foi dada a devida urgência ao caso, principalmente considerando a proximidade do término da vigência do Contrato. E ainda que se considerasse que não havia tempo para que o novo certame fosse concluído, fato é que nem sequer o termo de referência foi providenciado e o edital publicado, o que reforça a inércia na promoção o quanto antes a regularização da situação.
Diante dos fatos, uma vez que já se havia passado mais de oito meses da data de prolação do 1.105/2010-TCU-Plenário e que os preparativos para o novo certame não foram iniciados à época, com a confecção de novo termo de referência e publicação de novo edital, considera-se que houve morosidade injustificada por parte do responsável em adotar as medidas necessárias para que uma nova licitação fosse realizada, o que ocasionou na manutenção da contratação vigente com a previsão de vinculação entre métricas funcionais e de esforço, ainda que não estivesse comprovada que a adoção de critérios de aferição de resultados era inviável.
Dessa forma, as razões de justificativas prestadas com relação à essa questão não merecem prosperar.
Razões de justificativa: Com relação ao fato de não ter providenciado a realização de licitação específica para cobrir serviços desvinculados do desenvolvimento e da manutenção de sistemas, o Sr. Antônio Augusto Muniz de Carvalho alegou que, após a prorrogação do Contrato 52/2009, teriam sido iniciadas as pesquisas para a realização do planejamento do novo procedimento licitatório, mas que, com a realização do segundo turno das eleições de 2010, teria ficado evidente mudanças na direção da CGMI, fato esse que se confirmou com a sua exoneração do cargo de Coordenador dessa unidade em janeiro de 2011, deixando ele de responder pela unidade e de conduzir o planejamento para a realização de novo procedimento licitatório (peça 109, p. 9) .
Análise: As atividades em uma organização pública não podem ser interrompidas diante da expectativa por eventuais mudanças que porventura pudessem ocorrer na direção de suas unidades internas. O responsável, enquanto dirigente da CGMI, respondia por ela, e tinha o dever de continuar com suas atividades normais de gestão.
Por isso, no caso em tela, os esclarecimentos prestados não podem prosperar, pois não justificam a não adoção das medidas necessárias para que uma nova licitação específica fosse realizada, ou, ao, menos, iniciada, com a confecção de termo de referência próprio e publicação de edital.
Conforme asseverado em instrução anterior (peça 60, p. 15) a utilização do Contrato 52/2009 para a realização de treinamentos ou a simples modificação de dados, sem que houvesse o desenvolvimento ou a manutenção de algum sistema, constitui a utilização do contrato para serviço diverso do seu objeto. Assim, em atenção ao § 2º, do art. 23, da Lei 8.666/1993, serviços desvinculados do desenvolvimento ou manutenção e sistemas deveriam ser objeto de outro procedimento licitatório. 
Como exemplo da situação, vê-se por meio do resumo da execução contratual, que os projetos 'Agenda CGRH', 'Agenda de Reuniões CGSIM', 'Agenda de Viagem' e 'Agendaweb CGMI', corresponderam tão somente à realização de treinamento, não estando vinculados à manutenção ou à construção de nenhum sistema (peça 56, p. 1-2) . 
Dessa forma, tendo em vista que era o então gestor da CGMI quando da entrada em vigor do Contrato 52/2009 e da celebração do 1º termo aditivo ao Contrato 52/2009, o Sr. Antônio Augusto Muniz de Carvalho deveria ter adotado medidas para que os serviços que não se coadunavam com o objeto previsto no referido contrato fossem licitados em certame próprio.
Proposta de encaminhamento: Diante do que foi exposto, propõe-se o seguinte:
1) acatar parcialmente as razões de justificativas do Sr. Antônio Augusto Muniz de Carvalho, aplicando-lhe a multa prevista no art. 58, II, da Lei 8.443/1992, pelas seguintes condutas:
1.1) ausência de adequado planejamento da execução contratual relacionada ao 1º Termo Aditivo ao Contrato 52/2009, consubstanciada, notadamente, na ausência de motivação, de memória de cálculo ou estudo para os valores de PEP-PMD, sem vinculação à prévia definição de necessidades para o período, contrariando o princípio constitucional da eficiência (CF art. 37, caput) e o art. 3º da IN 04/2010 MPOG/SLTI;
1.2) manutenção do Contrato 52/2009, por meio de seu 1º Termo Aditivo, mesmo com a previsão de vinculação entre métricas funcionais e de esforço, sem comprovar que a adoção de critérios de aferição de resultados era inviável, em desacordo com o art. 11, § 1º, da IN STLI/MPOG 02/2008 c/c o princípio da motivação, exigível por força do art. 2º e do §1º do art. 50, ambos da Lei 9.784/1999, e sem observar a determinação dada por este Tribunal de Contas, por intermédio do subitem 9.3.3 do Acórdão 1105/2010-TCU-Plenário;
1.3) não ter providenciado a realização de licitação específica para cobrir serviços desvinculados do desenvolvimento e da manutenção de sistemas, durante o período que esteve à frente da gestão da CGMI, violando o art. 2º c/c o art. 23, § 2º, da Lei 8.666/1993. 
Análise das razões de justificativas apresentadas pelo Sr. Sidnei Yokohama, Coordenador Geral de Modernização e Informática, de 27/1/2011 a 24/10/2013 (peça 58, p. 2) , com relação aos seguintes fatos:
1) ausência de adequado planejamento da execução contratual, consubstanciada, notadamente, na ausência de motivação, memória de cálculo ou estudo para os valores de PEP-PMD, previstos no Contrato 52/2009 e/ou suas prorrogações, sem vinculação à prévia definição de necessidades para o período, contrariando o princípio constitucional da eficiência (CF art. 37, caput) e o art. 3º da IN 04/2010 MPOG/SLTI;
2) manutenção do Contrato 52/2009, com sucessivas prorrogações de vigência, mesmo com a previsão de vinculação entre métricas funcionais e de esforço, sem comprovar que a adoção de critérios de aferição de resultados era inviável, em desacordo com o art. 11, § 1º, da IN STLI/MPOG 02/2008 c/c o princípio da motivação, exigível por força do art. 2º e do §1º do art. 50, ambos da Lei 9.784/1999, e sem observar a determinação dada por este Tribunal de Contas, por intermédio do subitem 9.3.3 do Acórdão 1105/2010-TCU-Plenário;
3) ter informado à Coordenação-Geral de Recursos Logísticos que a renovação contratual era vantajosa, quando da realização do segundo aditivo, com base em estudo tecnicamente inadequado, sem a devida justificativa para o fator de ajuste adotado, o que contraria o princípio da motivação, previsto no caput do art. 2º, e no §1º do art. 50, ambos da Lei 9.784/1999, e prejudica a verificação da obtenção de condições e preços mais vantajosos para a Administração com as renovações efetuadas, em detrimento a novo procedimento licitatório, em desacordo com o inciso II do art. 57 da Lei 8.666/1993; e
4) não ter providenciado a realização de licitação específica para cobrir serviços desvinculados do desenvolvimento e da manutenção de sistemas, violando o art. 2º c/c o art. 23, § 2º, da Lei 8.666/1993. 
Razões de justificativas: Cumpre informar que as razões de justificativas prestadas pelo Sr. Sidnei Yokohama encontram-se nas peças 107 e 108, sendo ambas de mesmo teor.
O Sr. Sidnei Yokohama apresenta, de início, uma visão geral da suposta situação em que se encontrava o antigo MDIC, no que se refere aos sistemas de informática utilizados e criados à época da execução do Contrato 52/2009, e dificuldades encontradas por ele quando assumiu à coordenação da CGMI, onde se destaca, resumidamente, os pontos a seguir (peça 108, p. 1-3) :
'O contrato com a empresa Sigma Dataprev já estava em andamento e assinado anteriormente à sua assunção ao cargo de CGMI no MDIC. 
Todos os contratos, inclusive o mencionado 52/2009, foram revisados e seus respectivos gestores e tomadores de serviços foram chamados para averiguar como eram executados e como estavam as atividades.
 (...) 
O contrato possuía uma execução específica junto aos fiscais do contrato e ao gestor do contrato, com controles das chamadas de usuários finais, suas execuções, as comprovações das execuções e, finalmente, as verificações da entrega com os aceites feitos por um servidor específico da Casa.
 (...) 
Várias programações e sistemas eram desenvolvidos de forma fechada, como os sistemas de controle de feiras como cotafrango e cotaleite. A cada ano eram desenvolvidos novos sistemas para que as bases ficassem segregadas e tivesse um histórico. Foi modificada essa metodologia, sendo inserido um contexto modular, com o desenvolvimento de módulos, como, por exemplo, módulo de cadastro de visitantes, módulo de cadastro de expositores, módulo de mailing, dentre outros. Isso reduzia o esforço e o uso do contrato, através do reaproveitamento das estruturas existentes ou já desenvolvidas.
 (...) 
O Contrato da empresa Sigma foi continuado, a princípio, devido à necessidade do levantamento dos sistemas existentes e para a devida documentação para melhor gestão de sistemas, códigos fontes e legado, o que possibilitaria que qualquer outra empresa do segmento pudesse, com base nas documentações existentes, efetuar a manutenção corretiva e evolutiva de referidos sistemas. Cada sistema passou a ter uma pasta de documentação, no mínimo, com as versões e controles de códigos.
 (...) 
Durante a gestão do Sr. Sidnei Yokoyama, foram discutidas várias formas de contratação, inclusive da necessidade de dois contratos adicionais que seriam para auxiliar na concepção de sistemas e na homologação. Porém, o status que se encontrava quando saí, era de que poderia ocorrer problemas para a integração de referidos contratos e os existentes no segmento público não estavam ainda aderentes ou não podiam ser adequados às nossas necessidades ou anseios, bem como não estávamos encontrando empresas para efetuar essas cotações. Contatos foram feitos com outros órgãos, incluindo o pedido de apoio à própria SLTI, mas sem que o processo de nova contratação tivesse andamento. 
A continuidade, portanto, foi por simples impossibilidade técnica da equipe existente em manufaturar o processo, ou os processos, adequado com as novas premissas de pontos de função. Porém, a solicitação de nova contratação era prevista desde meados de 2011. Desde então, sempre eram vistos e revistos os andamentos, mas sempre existia algum novo percalço na concepção e andamento. Desde o treinamento, que delongou um período razoável, até a saída do Sr. Sidnei Yokoyama.'
Análise: Das informações acima transcritas, frisa-se os esclarecimentos de que a continuidade do Contrato 52/2009 com a empresa Sigma, segundo afirmado pelo responsável, deveu-se pela necessidade de se realizar um levantamento dos sistemas existentes, seus respectivos códigos, fontes e documentos que permitissem que outra empresa posteriormente contratada pudesse efetuar a manutenção corretiva e evolutiva dos sistemas no âmbito do Ministério, bem como de que teriam sido discutidas, durante a gestão do responsável a frente da CGMI, diversas outras formas de contratação dos serviços de TI.
Contudo, fato é que o Contrato 52/2009, mesmo com a ciência do antigo MDIC acerca das diversas impropriedades detectadas pelo TCU, em especial por meio do Acórdão 1105/2010, teve a sua execução mantida por toda a gestão do Sr. Sidnei Yokohama, gestão essa que durou quase três anos (27/1/2011 a 24/10/2013 - peça 58, p. 2) , e que foram celebrados os 2º e 3º termos aditivos, nos quais a contratação original foi renovada. 
Levando-se em conta que o supracitado acórdão foi exarado no exercício de 2010, considera-se que havia tempo suficiente para que uma nova licitação fosse efetuada, de maneira que as justificativas ora analisadas não merecem prosperar.
Razões de justificativas: Com relação à ausência de planejamento estruturado, o Sr. Sidnei Yokohama esclarece que existia um processo de contratação em andamento, mas que a falta de conhecimento técnico e experiência necessária à equipe acabaram impactando na realização de novo certame licitatório. O responsável assevera que o que podia ser feito com o contrato existente foi modificado e melhorado, com o intuito, inclusive, que novas contratadas pudessem ter o controle mais fácil dos códigos e sistemas existentes (peça 108, p. 3) .
Análise: Primeiramente, reforça-se que o questionamento feito pelo TCU acerca da ausência de planejamento estruturado se deve à ausência de motivação, memória de cálculo ou estudo para os valores de PEP-PMD, previstos no Contrato 52/2009 e/ou suas prorrogações, sem vinculação à prévia definição de necessidades para o período, o que está em desacordo com o princípio constitucional da eficiência (CF art. 37, caput) e o art. 3º da IN 04/2010 MPOG/SLTI, conforme exposto na instrução anterior (peça 60, p. 4-6) .
O Sr. Sidnei Yokohama se limitou a enfatizar as dificuldades técnicas para se realizar um novo certame licitatório, sem entrar no mérito de justificar a ausência dos elementos indicados acima, como a memória de cálculo ou estudo para os valores definidos de PEP-PMD. 
Durante a sua gestão, o Contrato 52/2009 continuou a vigorar e foi prorrogado por meio dos 2º e 3º termos aditivos, a despeito das impropriedades existentes verificadas pelo TCU, o que deveria motivar a adoção de medidas pelo então Coordenador da CGMI para que uma nova licitação fosse realizada. 
Dessa forma, os esclarecimentos prestados não têm o condão de justificar a ausência de planejamento estruturado, nos serviços de TI adquiridos por meio das renovações ocorridas por meio do 2º e 3º termos aditivos ao Contrato 52/2009, durante a gestão do Sr. Sidnei Yokohama à frente da CGMI.
Razões de justificativas: No que se refere às sucessivas prorrogações de vigência do Contrato 52/2009, com a previsão de vinculação entre métricas funcionais e de esforço, sem comprovar que a adoção de critérios de aferição de resultados era inviável, o Sr. Sidnei Yokohama limitou-se a enfatizar novamente à delonga para se preparar a nova contratação, fato esse que teria se perdurado mesmo após a sua saída (peça 108, p. 4) .
Análise: O responsável não apresentou informações que pudessem descaracterizar a irregularidade questionada, não comprovando, pois, que a adoção de critérios de aferição de resultados era inviável, ao ponto de justificar a utilização de vinculação entre métricas funcionais e de esforço para fins de mensuração dos serviços previstos no Contrato 52/2009 e suas prorrogações. Repisa-se que, durante sua gestão à frente da CGMI, houve a renovação do referido contrato por meio dos 2º e 3º termos aditivos.
Considerando que o Acórdão 1.105/2010 foi exarado no exercício de 2010, e a gestão do Sr. Sidnei Yokohama durou quase três anos (de 27/1/2011 a 24/10/2013 - peça 58, p. 2) , crê-se que havia tempo suficiente para que uma nova licitação, com os ajustes pertinentes, fosse efetuada.  
Razões de justificativas: Ainda com relação às renovações contratuais, o Responsável assevera que foram efetuados estudos de impacto e de economicidade pelas equipes que participaram desses procedimentos, sendo que nenhuma dessas renovações foi efetuada sem o consentimento da equipe técnica, da Consultoria Jurídica e da própria área de Contratos do antigo MDIC (peça 108, p. 5) . 
Ele alega, também, que nunca houve a intenção de fugir da realização do processo licitatório por parte de sua gestão, existindo sempre o acompanhamento da necessidade da contratação de empresa para dar sustentação aos sistemas existentes. A não licitação, conforme relatado por ele, somente não ocorreu devido à delonga para a manufatura dos documentos e do fato de inexistirem conhecimentos técnicos na equipe acerca de pontos de função, à época (peça 108, p. 5) .
Análise: As renovações contratuais (2º e 3º termos aditivos) foram realizadas mantendo-se diversas impropriedades que foram detectadas pelo TCU desde a contratação original, como a previsão de vinculação entre métricas funcionais e de esforço, sem comprovar que a adoção de critérios de aferição de resultados era inviável no caso concreto, e baseadas em estudo tecnicamente inadequado para fins de comprovação da vantajosidade em se manter a contratação original, em desacordo com o art. 57, inciso II, da Lei Federal 8.666/93.
No primeiro caso, a utilização de métricas de esforço, como a valor hora serviço (VHS) , é permitida somente em caráter excepcional, quando a adoção de critérios de aferição de resultados é inviável, por força do caput e do §1º, da IN 02/2008 SLTI/MPOG. Porém, não consta nos autos nenhuma justificativa para a adoção de métrica desse tipo (VHS) em detrimento de se obter preços diretamente por Ponto por Modelo de Dados e Ponto por Estrutura de Página (PEP-PMD) , que é métrica funcional. Esse tema foi devidamente explanado na instrução anterior (peça 60, p. 6-8) . O Tribunal já se manifestou da impossibilidade de se vincular uma métrica funcional (pontos de função) com outra de esforço (homem-hora) . Dessa forma, a vinculação entre as medidas em PEP-PMD (funcional) e VHS (esforço) , vai de encontro ao entendimento fixado nos Acórdãos 1.125/2009, 860/2012, 1.631/2011, 1.606/2015, todos do plenário do TCU.
No segundo caso, a renovação contratual depende sempre da manutenção de preços e condições mais vantajosas pela Administração, sendo que os parâmetros utilizados, quando da realização do 2º termo aditivo, não eram adequados a esse fim, conforme demonstrado em instrução anterior (peça 60, p. 11-14) .
Na presente oportunidade, o Sr. Sidnei Yokohama não apresentou elementos que pudessem mudar o entendimento firmado com relação a essas duas questões.
Por fim, urge acrescentar que o Sr. Sidnei Yokohama trouxe, em suas razões de justificativas, esclarecimentos relacionados a outros pontos que não são objeto de questionamento por meio de sua audiência, como a celebração de aditivo majorando o preço em 25% do valor do contrato original, embora houvesse baixa execução contratual, ou o não desenvolvimento de determinados sistemas durante a execução contratual (peça 108, p. 4-6) , de forma que esses temas não foram abordados na análise aqui realizada. 
Proposta de encaminhamento: Diante do que foi exposto, propõe-se o seguinte:
 não acatar as razões de justificativas do Sr. Sidnei Yokohama, aplicando-lhe a multa prevista no art. 58, II, da Lei 8.443/1992, em face das seguintes condutas:
1.1) ausência de adequado planejamento da execução contratual, consubstanciada, notadamente, na ausência de motivação, memória de cálculo ou estudo para os valores de PEP-PMD, nos serviços de TI adquiridos por meio das renovações contratuais ocorridas por meio dos 2º e 3º termos aditivos ao Contrato 52/2009, sem vinculação à prévia definição de necessidades para o período, contrariando o princípio constitucional da eficiência (CF art. 37, caput) e o art. 3º da IN 04/2010 MPOG/SLTI;
1.2) manutenção do Contrato 52/2009, por meio dos 2º e 3º termos aditivos, mesmo com a previsão de vinculação entre métricas funcionais e de esforço, sem comprovar que a adoção de critérios de aferição de resultados era inviável, em desacordo com o art. 11, § 1º, da IN STLI/MPOG 02/2008 c/c o princípio da motivação, exigível por força do art. 2º e do §1º do art. 50, ambos da Lei 9.784/1999, e sem observar a determinação dada por este Tribunal de Contas, por intermédio do subitem 9.3.3 do Acórdão 1105/2010-TCU-Plenário;
1.3) ter informado, por meio do Ofício CGMI/SPOA/SE-MDIC, 02 de agosto de 2011 (peça 27, p. 278) , à Coordenação-Geral de Recursos Logísticos que a renovação contratual era vantajosa, quando da realização do segundo aditivo, com base em estudo tecnicamente inadequado, sem a devida justificativa para o fator de ajuste adotado, o que contraria o princípio da motivação, previsto no caput do art. 2º, e no §1º do art. 50, ambos da Lei 9.784/1999, e prejudica a verificação da obtenção de condições e preços mais vantajosos para a Administração com as renovações efetuadas, em detrimento a novo procedimento licitatório, em desacordo com o inciso II do art. 57 da Lei 8.666/1993; e
1.4) não ter providenciado a realização de licitação específica para cobrir serviços desvinculados do desenvolvimento e da manutenção de sistemas, durante o período que esteve à frente da gestão da CGMI, violando o art. 2º c/c o art. 23, § 2º, da Lei 8.666/1993. 
Análise das razões de justificativas apresentadas pelo Sr. Fernando Fonseca dos Santos Junior, fiscal do Contrato 52/2009, em face da seguinte conduta:
1) ter informado à Coordenação-Geral de Recursos Logísticos que a renovação contratual era vantajosa, quando da realização do terceiro aditivo, sem a devida justificativa para o fator de ajuste adotado, o que contraria o princípio da motivação, previsto no caput do art. 2º, e no §1º do art. 50, ambos da Lei 9.784/1999, e prejudica a verificação da obtenção de condições e preços mais vantajosos para a Administração com as renovações efetuadas, em detrimento a novo procedimento licitatório, em desacordo com o inciso II do art. 57 da Lei 8.666/1993.
Razões de justificativas: Inicialmente, o Sr. Fernando Fonseca dos Santos Junior apresenta uma síntese dos fatos, os quais se destacam os seguintes pontos (peça 121, p. 2-3) :
O ex-servidor, Fernando Fonseca dos Santos Junior, foi nomeado por intermédio da Portaria Ministerial nº 163, de 02/09/2011, publicada no Diário Oficial da União de 06/09/2011, para exercer o cargo em comissão de Chefe de Divisão, código DAS 101.2 da Coordenação-Geral de Modernização e Informática da Subsecretaria de Planejamento, Orçamento e Administração do Ministério do Desenvolvimento Industria e Comercio Exterior.
 (...) 
A época, o seu superior hierárquico, Senhor Sidney Yokoyama, responsável pelo setor, informou da necessidade de mudar o indiciado de função, tendo em vista que o gestor do contrato havia sido exonerado, estando o cargo vago, não entrando em detalhes da tramitação do contrato, tão pouco as funções da respectiva função. 
Assim, em 13/07/2012, por intermédio da Portaria de nº 74, a Coordenadoria-Geral de Recursos Logísticos do Ministério do Desenvolvimento, Indústria e Comércio Exterior - MDIC, designou o indiciado para exercer o encargo de Gestor do Contrato nº 52/2009, realizado entre o Ministério - MDIC e a empresa Sigma Dataserv Informatica S.A. Previsto para encerrar em 24/09/2012, ou seja, faltando apenas 2 meses para o fim do contrato.
 (...) 
Porém, na data do dia 28/08/2012, o Sr. Sidney Yokoyama da CGMI solicitou a assinatura do indiciado para a prorrogação do contrato. No entanto, diante da documentação apresentada para a assinatura, o Sr. Sidney disse tratar de documentos padrões do Ministério do Desenvolvimento, Industria e Comércio Exterior necessários para a renovação contratual com a empresa Sigma Dataserv Informática S.A. 
Em 29/08/2012, um dia após a assinatura do contrato, por meio da Portaria de nº 97, o Sr. Sidney Yokoyama exonerou o indiciado da função de gestor principal nomeando-o para gestor substituto, nomeando na mesma Portaria o servidor Diógenes Pereira Estrela como gestor do Contrato nº 52/2009. 
Assim, como gestor o indiciado permaneceu no cargo apenas 48 dias. Indagado por qual motivo da sua dispensa como gestor, foi informado que à época não teria o Ministério-MDIC, outra pessoa para assinar as documentações do Contrato nº 52/2009, então a sua permanência foi necessária até a indicação de um servidor para a ocupação do respectivo cargo.
Por último, no dia 29/12/2014, por meio do Diário Oficial da União, foi publicado, a pedido do indiciado, a exoneração do cargo em comissão de Coordenador, código DAS 101.3 da Coordenação Geral de Modernização e Informática da Subsecretaria de Planejamento, Orçamento e Administração do Ministério do Desenvolvimento, Industria e Comercio Exterior. 
Diante das alterações das funções do contrato acima citadas, essas foram apenas documentais, não houve alterações das atividades cotidianas do indiciado no Ministério - MDIC.
Em seguida, o responsável apresenta a cronologia do trâmite processual a respeito das etapas relacionadas à prorrogação contratual, desde o encaminhamento inicial feito pela Coordenação Geral de Recursos Logísticos do MDIC acerca da proximidade do final da vigência do Contrato 52/2009, passando por sua nomeação e exoneração como fiscal do referido contrato. Dessa cronologia, destaca-se as seguintes informações (peça 119, p. 4-8) :
Em 19/06/2012, a Coordenadora Geral de Recursos Logísticos (CGRL) , Sra. Maria Aparecida Fabri Pessanha, por meio do Memorando nº 95 CGRU/SPOA/SE - MDIC, encaminhou ao Sr. Sidney Yokoyama, Coordenador Geral de Modernização e Informática, o processo referente à prorrogação do Contrato nº 52/2009, no qual a vigência do mencionado contrato expirava no dia 24 de setembro de 2012. 
Em ..../06/2012, (folha sem data) mediante o Memorando nº 222/CGMI/SPOA/SE, o Sr. Sidney Yokoyama apresentou a análise referente à prorrogação do prazo da vigência do Contrato nº 52/2009, conforme o teor do Memorando nº 95/2012/CGRL/SPOA/SE. Fls. 2929. Oportunidade em que o Sr. Sidney Yokoyama informou:
- Que o gestor do Contrato nº 52/2009 (Sr. Charles Fernandes Alves) foi exonerado em 14/06/2012, conforme publicação no Diário Oficial da União - Seção 2, atuando no cargo no período compreendido de 24/09/2011 até a data de 13/06/2012; 
- Antes da sua exoneração, atestou todas as notas fiscais e relatórios operacionais, sendo assim cumprindo com suas obrigações legais previstas no art. 4º da portaria nº 81, de 20 de outubro de 2006; 
- Foram iniciados os estudos preliminares para uma nova licitação cujo objetivo e dotar a área de Tecnologia da Informação do Ministério do Desenvolvimento, Industria e Comercio Exterior.
O documento de Oficialização de Demanda consolidado pelo Memorando nº 197/Cosim/CGMI/SPOA/MDIC, datado em 13/06/2012 contempla todos os objetivos estratégicos, resultados a serem alcançados, alinhamento com o plano diretor de Tecnologia da Informação- PDTI, necessidade da contratação além da Motivação e Justificativa. Documento assinado pelo Sr. Sidney Yokoyama e Sr. Cleisson Amorim Rodrigues, gestor substituto.
Face ao exposto, a CGMI se manifestou favorável à prorrogação do prazo de vigência do Contrato Administrativo 52/2009. A elaboração do quadro demonstrativo de preço, a pesquisa de mercado, a análise de viabilidade, a estratégia da contratação, o plano de sustentação, a análise de riscos entre outros procedimentos, todos foram realizados se não pelo gestor anterior, foi realizado pelo Sr. Sidney Yokoyama da CGMI, sendo assinado ainda, pelo Gestor substituto, Sr. Cleisson Amorim Rodrigues
 (...) 
Por meio do Memorando nº 236/CGMI/SPOA na data de 10/07/2012, o Coordenador Geral de Modernização e Informática, Sr. Sidney Yokoyama, indicou para o exercício de Gestor do Contrato nº 52/2009 o Sr. Fernando Fonseca Santos Junior.
 (...) 
Somente na data de 13/07/2012, por meio da Portaria Ministerial nº 94, o indiciado assumiu o status de gestor do Contrato nº 52/2009, indicado pelo Sr. Sidney Yokoyama e enviado para a Coordenadora da CGRL, Sra. Maria Aparecida Fabri Pessanha, que em ato contínuo encaminhou para a CCONV para a adoção das providencias cabíveis (alteração de gestor do referido Contrato) ; 
Tendo em vista a aproximação do término do prazo de vigência do Contrato nº 52/2009, a SECON, em 17/08/2012, efetuou pesquisa de preços junto a diversos órgãos, as folhas 2440, objetivando confirmar a condição mais vantajosa estabelecida no artigo 57 da Lei nº 8.866/93, obtendo apenas uma única resposta positiva constante as folhas 2442/2448; 
Assim, diante da dificuldade em angariar outras cotações, visto a especificidade do objeto, solicitou a manifestação do Gestor do Contrato nº 52/2009, Sr. Fernando Fonseca dos Santos Junior, quanto a confirmação da condição vantajosa. Documento assinado pelo Sr. Eudes Barreto Santana em ato contínuo para o Sr. Zilbem Nazareno Rodrigues (CGRL) e para a Sra. Maria Aparecida F. Pessanha (CGRL) . 
O Sr. Sidney Yokoyama da CGMI enviou para a CGRL o Memorando nº 319 CGMI/SPOA/SE, datado em 28/08/2012, em resposta a solicitação constante à folha 2449, no qual informou: - Crescimento expressivo de solicitações de desenvolvimento de sistemas novos e de demandas de evoluções em projetos já existentes com lista de projetos em anexo. - Necessidade da prorrogação devido aos serviços prestados, pois a paralização causaria um colapso na coletividade e aos órgãos dependentes do serviço prestado, e-Confirmação da situação mais vantajosa a métrica utilizada pelo MDIC. Ressalta-se que toda a documentação apresentada, bem como o parecer foi confeccionado pelo Sr. Sidney Yokoyama da CGMI, superior hierárquico do indiciado.
Em 29/08/2012, por meio da Portaria nº 97, de 29/08/2012, foi designado o servidor Sr. Diogenes Pereira Estrela, matrícula nº 1959663, para exercer o encargo de Gestor do Contrato nº 52/2009, ficando o ex-servidor Sr. Fernando Fonseca dos Santos Junior como gestor substituto. Salienta-se que o instrumento de prorrogação foi assinado também pelo Sr. Diogenes P. Estrela, a época Coordenador de Sistema de Informação e Modernização Administrativa, posteriormente, assinado pelo Sr. Sidney Yokoyama da CGMI. 
Após lapso temporal, foi publicado no Diário Oficial da União, na data de 30/12/2014, a pedido, exoneração do ex-servidor, Fernando Fonseca do Santos Junior, do cargo em comissão de Coordenador, código DA 101,3 da CGMI da Subsecretaria de Planejamento do MDIC.
Após apresentar uma síntese dos fatos e da cronologia do processo de renovação contratual, o Sr. Fernando Fonseca dos Santos Junior apresenta seus esclarecimentos. Ele enfatiza que, conforme narrado anteriormente, todos os atos do Contrato 52/2009 ocorreram antes da indicação dele como gestor do referido contrato e que foram conduzidos pelo Sr. Sidney Yokoyama da CGMI. O gestor anterior do contrato teria atuado até 14/6/2012, época que o responsável alega exercer cargo em comissão de Chefe de Divisão (peça 121, p. 8) .
Ele argumenta que, ao assinar o Memorando 319/CGMI/SPOA/SE (peça 28, p. 199-207) , enviou o parecer em resposta à solicitação constante do documento confeccionado pelo Sr. Sidney Yokoyama, a época o seu superior hierárquico, solicitando a sua assinatura e lhe informando acerca das seguintes justificativas para a prorrogação do contrato original: a) o crescimento expressivo de solicitações de desenvolvimento de novos sistemas e demandas de evoluções em projetos já existentes; b) o desenvolvimento das ações governamentais do Ministério e a sua paralisação acarretariam em um colapso no sistema de informações estratégicas e gerenciais inerentes ao Ministério; c) que o MDIC disporia apenas de quadro de pessoal para a gestão e não para o desenvolvimento e manutenção; d) sobre o aspecto técnico que o MDIC utiliza a métrica de PMD, ao passo que a métrica recomendada pelos órgãos de controle seria a APF, sendo que 1 PMD equivaleria a 2,76 APF, e que 1 PMD equivaleria a R$ 2.227,00; e e) analisados alguns contratos e realizada as devidas conversões e comparando os resultados encontrados, confirmou-se a situação mais vantajosa (peça 121, p. 9) . 
O responsável assevera que, embora não tivesse conhecimento suficiente a respeito de cotações e preços, o documento supracitado deixaria claro que houve a realização de estudo prévio, a análise de contratos de sistemas com o mesmo objeto prestado, e que a fórmula de cálculo, quando realizada as devidas conversões e comparando os resultados, confirmava a situação mais vantajosa com a métrica utilizada no MDIC, o que o motivou a assinar a documentação, inclusive por considerar não haver indícios de irregularidades no parecer elaborado pelo Sr. Sidney Yokoyama (peça 121, p. 9) .
Ele enfatiza que não atuou como gestor do contrato, mas que apenas cumpria ordem do seu superior hierárquico fornecendo a sua assinatura, devido ao cargo indicado pelo Sr. Sidney Yokoyama. Ele informa que toda a documentação e tramitação do contrato ficavam por conta e responsabilidade da chefia do indiciado, que o acesso e às informações não eram passadas a ele e, mesmo quando indagadas ao seu superior, as respostas sempre se dirigiam a documentos padrões do MDIC que precisavam ser assinadas em função do cargo que o indiciado ocupava (peça 121, p. 12-13) .
O responsável afirma que assinou o parecer por supostamente se encontrar dentro do devido processo legal, e que o servidor da Administração Pública tem o dever de acatar e cumprir as ordens de seus superiores hierárquicos (dever de obediência) , exceto quando manifestamente ilegais nos termos do artigo 116, IV e XII da Lei nº 8.112/1990, sendo que o responsável não teria visto indícios de irregularidades no parecer elaborado pelo Sr. Sidney Yokoyama, posteriormente encaminhado à CGRL (peça 121, p. 13) .
Análise: Conforme narrado pelo responsável, ao indicar como teria se dado a cronologia do trâmite processual que resultou na renovação do Contrato 52/2009, ele alega que, de todos os atos praticados, somente teria participado com sua manifestação a favor da celebração do novo termo aditivo que daria continuação aos serviços. Mas isso, por si só, não afasta a sua responsabilidade pela declaração de que os preços a serem praticados na renovação seriam vantajosos ao antigo MDIC.
Ressalta-se que a Coordenação de Contratos e Convênios do antigo MDIC efetuou uma pesquisa de preços junto a outros órgãos à época da renovação contratual, obtendo, apenas, uma resposta sobre os preços. Em ato contínuo, essa Coordenação enviou as informações ao então Gestor do Contrato, Sr. Fernando Fonseca dos Santos Junior, para se manifestar com relação à confirmação ou não das condições vantajosas (peça 28, p. 197) .
O Sr. Fernando Fonseca dos Santos Junior se manifestou favoravelmente pela renovação contratual à CGRL e, embora supostamente não tenha atuado na prática como gestor do contrato e somente tenha sido nomeado para tal em face de não haver outro funcionário que quisesse assinar os documentos relativos ao Contrato 52/2009, conforme afirma, isso não altera os efeitos jurídicos de sua manifestação, eis que havia sido nomeado como fiscal do contrato por meio da Portaria 74/2012 (peça 124) e foi chamado a se manifestar a respeito das vantagens de se prorrogar o contrato original, quando assim o fez. 
Ressalta-se que não há como se afirmar, com as informações disponíveis nos autos, que o responsável não tenha atuado de fato como fiscal do contrato ou que somente foi colocado nessa função para que procedesse à assinatura de manifestação favorável à renovação do contrato original. O responsável recebeu a incumbência como gestor do Contrato 52/2009 em 13/7/2012, ficando nessa situação até 29/8/2012, um dia após ter assinado o documento em que se manifestou favoravelmente à renovação contratual, quando foi designado para ser o gestor substituto. Verificou-se que as portarias de nomeação como gestor do contrato e como substituto foram trazidas aos autos pelo responsável, onde pode se verificar o tempo que esteve na função de gestor (peças 124-125) .
O responsável alega que assinou a documentação a favor da prorrogação do Contrato 52/2009 pelo fato de ter sido informado pelo então Coordenador da CGMI, seu superior hierárquico à época, que se tratava de documentos padrões do MDIC e pelo fato de que a documentação apresentava as justificativas para a prorrogação, a métrica de cálculo utilizada, com os parâmetros de conversão entre as medidas utilizadas, entre outros elementos, que lhe levaram a entender que não havia indícios de irregularidades e que a contratação poderia ser renovada. Dessa forma, ao adotar a sua decisão favorável pela renovação contratual, o Sr. Fernando Fonseca dos Santos Junior o fez de maneira consciente, baseada nas premissas indicadas anteriormente. 
Por ser uma manifestação técnica, caso entendesse que não estivessem presentes os elementos necessários para se comprovar a obtenção de condições e preços mais vantajosos com a renovação contratual, deveria ter indicado explicitamente tal situação, não tendo que atestar algo apenas por, supostamente, dever obediência a seu superior hierárquico.
A sua manifestação poderia ter seu teor invalidado acaso o Sr. Fernando Fonseca dos Santos Junior comprovasse que tivesse sido ludibriado ou coagido moralmente para que assinasse o documento se manifestando favoravelmente à renovação, mas não há elementos nos autos que permitam inferir que isso tenha ocorrido e nem o próprio se manifesta explicitamente nesse sentido, embora tenha salientado que lhe teria sido informado que poderia assinar. por se tratar de documentação padrão do Ministério. e de que sua nomeação como gestor do contrato se tenha dado supostamente por não haver outro servidor que assumisse a função e quisesse assinar documentos relativos ao contrato em tela. Ademais, o próprio responsável afirma que considerou que não havia, segundo sua ótica, motivos para duvidar da regularidade da renovação, eis que as informações que teve acesso demonstrariam que a renovação era passível de ser efetuada.
Razões de justificativas: Prosseguindo em seus esclarecimentos, o Sr. Fernando Fonseca dos Santos Junior entende que a empresa Sigma Dataserv Informática S.A prestava para o MDIC serviço essencial de caráter contínuo, que não poderia sofrer interrupções, uma vez que a paralisação dos serviços prestados prejudicaria a toda coletividade que dele dependia (peça 121, p. 10) 
Ele assevera que o princípio da motivação não se pauta apenas nos valores dos serviços prestados, mas também na não paralisação dos serviços essenciais de caráter contínuo à Administração Pública, de maneira que a não prorrogação do contrato, traria prejuízo imensurável a todos os setores ligados ao Ministério. Segundo ele, o princípio da motivação tem relação com o princípio do interesse público, e que todo ato da Administração Pública deve ser analisado em conjunto (peça 121, p. 10-11) .
Por isso, o responsável defende que não há que se falar que, ao assinar o parecer, contrariou os dispositivos 2º e parágrafo 1º do artigo 50, ambos da Lei nº 9.784, de 29/01/999, uma vez que os serviços não poderiam ser paralisados. Ele alega que seu parecer, constante do Memorando 319/CGMI/SPOA/SE, foi fundamentado, nos termos dos supracitados artigos, ao informar a métrica utilizada, a ausência de quadro de funcionários para a execução de serviços prestados, a ausência de possíveis prestadores do serviço, o transtorno imensurável da paralisação de forma brusca, que os serviços eram imprescindíveis à coletividade e a inicialização de estudos para uma nova contratação de desenvolvimento de sistemas que viesse a atender também as recomendações exaradas anteriormente pelo TCU (peça 121, p. 12) .
Análise: É importante frisar que o TCU não está sugerindo que os serviços de manutenção corretiva e evolutivas de sistemas de informática, objeto do Contrato 52/2009, não sejam de caráter contínuo. Também não está se afirmando que a renovação contratual não seria de interesse público. 
Tanto o fato de o contrato ter como objeto serviço considerado de natureza contínua como o fato de a prorrogação contratual atender ao interesse público estariam presentes, em tese, no caso concreto, na medida em que a paralisação dos serviços de informática poderia trazer transtornos e prejuízos às atividades desempenhadas pelo antigo MDIC. Assim, ambos argumentos seriam, isoladamente, elementos motivadores para se justificar a renovação do Contrato 52/2009.
Ocorre que a prorrogação do contrato original cujo objeto seja serviço de caráter contínuo deve, necessariamente, nos termos do art. 57, inciso II, da Lei Federal 8.666/93, permitir que a Administração obtenha condições e preços mais vantajosos para si, pois somente assim estaria dispensada de celebrar novo procedimento licitatório.
O que se questiona é justamente o fato de que se considerou ser vantajoso prorrogar o contrato baseado em um fator de ajuste inadequado, conforme explanado em instrução anterior (peça 60, p. 11-13) , e transcrito a seguir, por se considerar oportuno:
'59. A fim de verificar a economicidade da renovação contratual, o MDIC utilizou como base outros contratos firmados por outros órgãos da Administração Pública. Esses contratos utilizavam o Ponto de Função como métrica (funcional) para mensurar o custo financeiro de cada projeto. Assim, vez que a diferença entre as métricas impossibilitou a comparação direta, foi necessário converter a métrica utilizada no contrato em tela (PEP-PMD) para Ponto de Função a fim de permitir a comparação entre o valor cobrado no contrato em tela com o cobrado nos demais contratos.
60. Visando a suprir essa necessidade, consta dos autos estudo apócrifo, elaborado a fim de embasar a realização do segundo aditivo contratual, comparando a métrica Pontos de Função à métrica adotada no contrato (peça 27, p. 238-276) . A finalidade desse documento seria possibilitar a comparação do valor contratado pelo MDIC no contrato em tela com outros contratos firmados pela Administração Pública, vez que o MDIC utiliza métrica funcional própria (PEP-PMD) e os contratos utilizados pelos outros órgãos utilizam o Ponto de Função. 
61. Esse estudo baseou-se na utilização da contagem estimativa - que é uma das formas de contagem antecipada prevista na Análise de Pontos de Função - e do fator de ajuste - que também é previsto na análise de pontos de função, mas apenas na contagem detalhada. 
62. Concluiu-se, nesse estudo, que 1 PEP-PMD equivaleria a 2,76 pontos de função e que o valor unitário por ponto de função do contrato tela seria de R$ 753,80; vez que o valor unitário em PEP-PMD era de R$ 2.079,80, o total de pontos de função para os sistemas analisados seria de 4.204,20 e o total de PEP-PMD para esses sistemas seria de 1.524,20.
Análise
63. A utilização da contagem estimativa é coerente, visto que se originou de estudos estatísticos e apresenta valores próximos dos obtidos com a contagem detalhada - que é mais precisa, porém, mais custosa. Assim, a adoção da contagem estimativa pelo Ministério pode ser considerada válida.
64. Por sua vez, a utilização de fator de ajuste em 30% fixos não encontra amparo na literatura. Não consta dos autos justificativa ou memória de cálculo para a adoção desse valor pelo MDIC. Curiosamente, caso fosse utilizado um fator de ajuste um pouco menor, a renovação contratual não seria vantajosa. 
65. A Tabela 1 apresenta um resumo dos dados utilizados pelo MDIC para calcular o fator de equivalência entre as duas medidas, bem como acrescenta os valores para a utilização de um fator de ajuste de 10% e de 20%: 
Tabela 1: Referência do MDIC para obter um fator de conversão de PMD para APF
	Sistema
	Agenda Internacional
	Agenda Ministro
	Primeira Exportação
	Brasil-Israel
	Alice
	Soma

	Pontos de Função 
	303,00
	560,00
	1339,00
	391,00
	641,00
	3234,00

	PF Ajustado (30%) 
	393,90
	728,00
	1740,70
	508,30
	833,30
	4204,20

	PF Ajustado (20%) 
	363,60
	672,00
	1606,80
	469,20
	769,20
	3880,80

	PF Ajustado (10%) 
	333,30
	616,00
	1472,90
	430,10
	705,10
	3557,40

	PMD/PEP
	142,90
	263,60
	628,00
	176,50
	313,20
	1524,20

	Valor PF equivalente (R$) 
	754,30
	752,85
	750,12
	721,97
	781,48
	753,80

Fonte: Elaboração própria/SecexDesen
Por sua vez, a Tabela 2 apresenta o fator de conversão entre PF e PEP-PMD e o valor equivalente em pontos de função, considerando os valores dispostos na Tabela 1 para alguns valores de fator de ajuste possíveis. Esses valores foram obtidos utilizado o mesmo procedimento utilizado pelo Ministério, variando-se apenas o fator de ajuste utilizado. É de percepção imediata que a escolha do valor do fator de ajuste influencia o valor equivalente do contrato em pontos de função e que a escolha de valores maiores implica em valores equivalentes menores. 
Tabela 2: Fator de equivalência para a métrica contratual (PEP-PMD) e pontos de função
	Fator de ajuste
	Somatório de PF
	Fator de equivalência
	Valor em PF equivalente (R$) 

	30%
	4204,20
	2,76
	753,80

	20%
	3880,80
	2,55
	816,61

	10%
	3557,40
	2,33
	890,85

	0%
	3234,00
	2,12
	979,94

Fonte: Elaboração própria/SecexDesen
67. Considerando que o fator de ajuste fica no intervalo de -30% a 30% e que esse fator seria inversamente proporcional ao valor em PF equivalente, é possível concluir que o Ministério optou pelo menor valor de equivalência possível (R$753,80) , usando o valor limítrofe superior para o fator de ajuste. Tal escolha, porém, se deu sem a devida justificativa, obrigação decorrente do princípio da motivação, previsto no caput do art. 2º, e no §1º do art. 50, ambos da Lei 9.784/1999. Portanto, conclui-se que o valor foi escolhido de forma a artificialmente reduzir o valor do contrato equivalente em PF e, forçosamente, justificar a renovação contratual.
68. Além disso, cabe mencionar que a utilização do fator de ajuste não é recomendável, segundo entendimento desta Corte de Contas, vez que as variáveis que lhe dão origem são consideradas obsoletas em decorrência do avanço tecnológico (Acórdão 1910/2007-TCU-Plenário, Relator Ministro Benjamin Zymler) .
69. Com base no exposto, deduz-se que a adoção desse estudo para aferir a vantagem da renovação contratual não é a mais adequada, vez que o valor de referência utilizado para comparar o valor unitário do contrato em tela com outros contratos firmados pela Administração Pública, conforme análise acima, foi injustificadamente fixado. Tabela 3 apresenta dados relativos à análise da economicidade para o terceiro aditivo, com valores globais que teriam sido obtidos caso não se utilizasse o fator de ajuste - que é situação comum e recomendada por esta Corte de Contas (item 68) .
Tabela 3: Valores de contratos utilizados pelo MDIC como referência para o terceiro termo aditivo, mas sem fator de ajuste
	Órgão
	Valor total contratado (R$) 
	Quantidade contratada
	Quantidade convertida para PEP-PMD
	Valor total convertido (R$) 

	ANCINE
	4.499.500,00
	5000
	2358,49
	R$ 5.252.357,23

	MDS
	22.800.000,00
	24000
	11320,75
	R$ 25.211.310,25

	RFB
	6.596.475,00
	7500
	3537,73
	R$ 7.878.524,71

	APEX-BRASIL
	1.248825,00
	1500
	707,55
	R$ 1.575.713,85

	CAPES
	16.560.000,00
	20000
	9433,96
	R$ 21.009.428,92

	TELEBRÁS
	5.235.780,00
	6000
	2830,19
	R$ 6.302.833,13

Fonte: MDIC (peça 28, p. 205) 
71. Como se nota em todos os contratos de referência, a não utilização do fator de ajuste levaria à conclusão de que não haveria economia na realização do terceiro termo aditivo. Dessa forma, com base no exposto, conclui-se que a metodologia utilizada pelo Ministério para verificar a economicidade das renovações não é adequada e não apresenta a devida motivação.'
Destaca-se das informações transcritas anteriormente que a utilização de fator de ajuste em 30% fixos não encontra amparo na literatura e não consta dos autos justificativa ou memória de cálculo para a adoção desse valor pelo MDIC. Conforme apontado no estudo, caso fosse utilizado um fator de ajuste um pouco menor, a renovação contratual não seria vantajosa. Ademais, a utilização do fator de ajuste não é recomendável, segundo entendimento desta Corte de Contas, uma vez que as variáveis que lhe dão origem são consideradas obsoletas em decorrência do avanço tecnológico (Acórdão 1910/2007-TCU-Plenário, Relator Ministro Benjamin Zymler) .
As justificativas apresentadas pelo Sr. Fernando Fonseca dos Santos Junior não entram no mérito de validar o fator de ajuste utilizado à época, para justificar a vantajosidade dos preços com a renovação, mas apenas que estavam previstos o interesse público e que seu parecer se baseou no fato de haver documentação que demonstrava a métrica utilizada, a ausência de quadro de funcionários para a execução de serviços prestados, a ausência de possíveis prestadores do serviço, entre outros elementos.
Assim, o estudo apresentado pelo TCU, a respeito da não adequabilidade do fator de ajuste utilizado permanece válido.
Razões de justificativas: Por fim, o Sr. Fernando Fonseca dos Santos Junior apresentou os seguintes argumentos (peça 121, p. 15-18) :
- se de alguma forma, existiu a ilegalidade dos atos na gestão do Contrato 52/2009, a CGRL poderia notificar das irregularidades mencionadas antes da assinatura do respectivo instrumento, inclusive quanto a métrica utilizada autorizada na licitação;
- a Coordenação de Compras e Procedimentos Licitatórios, responsável pela edição de editais de aquisição junto ao MDIC, seria subordinada à CGRL e que, regimentalmente, essa Coordenação seria a responsável por zelar pela lisura do edital e de seus anexos durante as fases interna e externa da licitação, indicando e retirando qualquer item ou exigência que contrariar a legislação em vigor; 
- os servidores da CGRL analisaram o Termo feito pelos técnicos da CGMI e não fizeram nenhuma observação, sendo que esse seria o momento adequado (fase interna e antes da publicação do edital) para correções;
- o artigo 38, parágrafo único, da lei 8.666/93 reza que as minutas de editais de licitação, bem como as dos contratos, acordos, convênios ou ajustes devem ser previamente examinadas e aprovadas por assessoria jurídica da Administração;
- o responsável lembra que exercia uma função estritamente técnica como Chefe da Divisão de Banco de Dados, sendo que os demais atos de impulso do processo licitatório (Minuta do Edital, Reserva Orçamentária, Parecer Jurídico, publicações, realização do pregão, habilitação, adjudicação e homologação) eram afetas as outras coordenações subordinadas ao SPOA e Secretaria Executiva do antigo MDIC, não tendo ele como intervir.
Análise: O processo é a sucessão cronológica de atos, normalmente realizados por diferentes agentes/setores, com objetivo de atingir um fim específico. No processo de renovação de Contrato 52/2009, as diferentes áreas atuaram em momentos distintos, com vistas a se concluir pela renovação ou não do referido contrato, cada qual com sua responsabilidade, muito embora a atuação de cada área participante de determinado processo sirva de embasamento para que as manifestações posteriores, a serem feitas pelos demais agentes, possam ser exaradas com melhor base e convicção. 
O Sr. Fernando Fonseca dos Santos Junior está sendo chamado em audiência a fim de justificar ato específico praticado por ele, considerado irregular pelo TCU, dentro desse processo de renovação contratual, no caso a manifestação favorável à renovação do Contrato 52/2009 sem que estivesse devidamente comprovada a obtenção de condições e preços mais vantajosos, eis que se baseou em estudo inadequado, por conta do uso de fator de ajuste (30%) que não encontra amparo na literatura e sem a devida justificativa ou memória de cálculo que o fundamentasse seu uso no caso concreto.
Há de se considerar, no entanto, se as circunstâncias do processo de renovação pudessem levar ao Sr. Fernando Fonseca dos Santos Junior a se manifestar a favor da prorrogação.
O TCU identificou uma série de impropriedades em contratos de serviços de informática firmados no antigo MDIC, inclusive no Pregão 29/2009 que gerou o próprio Contrato 52/2009 (vide Acórdão 1139/2009-TCU-Plenário e 1105/2010-TCU-Plenário como exemplos) , além de que o uso do fator de 30% considerado inadequado por este Tribunal vem desde a realização do segundo aditivo contratual (peça 27, p. 238-276) . 
Cabia ao Sr. Sidnei Yokohama, então Coordenador Geral de Modernização e Informática, e não ao Sr. Fernando Fonseca dos Santos Junior, adotar medidas tendentes a possibilitar um adequado planejamento para as contratações de TI, sendo inclusive chamado aos autos em audiência para prestar esclarecimentos por esse motivo. Mas, conforme já comentado alhures, as renovações contratuais operadas por meio do 2º e 3º termos aditivos foram realizadas mantendo-se diversas impropriedades que foram detectadas pelo TCU desde a contratação original, como a previsão de vinculação entre métricas funcionais e de esforço, sem comprovar que a adoção de critérios de aferição de resultados era inviável no caso concreto, e baseadas em estudo tecnicamente inadequado para fins de comprovação da vantajosidade em se manter a contratação original, em desacordo com o art. 57, inciso II, da Lei Federal 8.666/93. 
Por isso, como Coordenador da área do antigo MDIC, o Sr. Sidnei Yokohama tinha a obrigação de estar a par das impropriedades observadas pelo TCU, alertado aos diferentes setores envolvidos no processo de contratação sobre tais questões e adotado medidas para a realização de nova licitação. 
Ressalta-se que, embora o Sr. Sidnei Yokohama tenha participado ativamente dos procedimentos que visavam à prorrogação contratual por meio do 3º termo aditivo (conforme demonstram o Memorando 95/2012/CGRL/SPOA/SE - MDIC, encaminhado a ele, Memorando 222/CGMI/SPOA/SE, o qual se manifesta favoravelmente à renovação contratual, Memorando 236/CGMI/ SPOA, pelo qual indica novo gestor do contrato, Sr. Fernando Fonseca dos Santos Junior, e Memorando 319/CGMI/SPOA/SE, o qual encaminha à Coordenação Geral de Recursos Logísticos o parecer favorável pela renovação contratual - peça 28, p. 155, 157-159, 167, 199-207) , em momento algum adotou medidas para alertar aos demais setores ou sanear as impropriedades vigentes no Contrato 52/2009, ou realizar a nova licitação.
Considera-se que, diante do conjunto de informações acerca do fato, o Sr. Fernando Fonseca dos Santos Junior não agiu com desídia ou má-fé no caso concreto, pois não era desarrazoado crer, com as informações disponíveis, quando se manifestou favoravelmente pela renovação contratual, que seria possível o Ministério optar pela renovação por meio de um 3º termo aditivo, conforme se verifica em sua manifestação (peça 28, p. 199-207) , principalmente se considerarmos o seu breve tempo como gestor de contrato (48 dias, conforme se verifica nas portarias de nomeação e exoneração da função de gestor de contrato - peças 124-125) , período onde foi chamado a se manifestar pela vantajosidade ou não da renovação.
Havia estudo elaborado nos autos a fim de embasar a realização do segundo aditivo contratual, comparando a métrica Pontos de Função à métrica adotada no contrato, onde foi demonstrado qual seria a relação entre PEP-PMD e pontos de função (PF) e, a partir daí, a relação de valor unitário existente entre as duas medidas (peça 27, p. 238-276) . Esse estudo foi um dos elementos a balizar seu parecer. 
O seu superior hierárquico, Sr. Sidnei Yokohama, encaminhou a manifestação do Sr. Fernando Fonseca dos Santos Junior à CGRL, o que demonstra que não quis entrar no mérito das questões consideradas pelo TCU como irregulares, permanecendo silente. 
Como o estudo feito se trata de uma questão mais técnica (uso do fator de ajuste e conversão de métricas para medição de serviços de informática) e que o responsável tinha sido nomeado gestor do contrato relativamente um pouco antes do fim da vigência do Contrato 52/2009, não tendo um tempo mais adequado de contato com a execução contratual e suas nuances específicas, e somado às outras informações alegadas por ele, como a necessidade de se manter os serviços e a ausência de quadro de funcionários para a execução de serviços prestados, não é desarrazoado pensar que ele chegasse a uma conclusão errônea de que a renovação era vantajosa e possível naquela conjuntura. 
Dessa forma, considera-se haver elementos que demostram a boa-fé do Sr. Fernando Fonseca dos Santos Junior no caso concreto, em face da razoabilidade de sua conduta nas circunstâncias materializadas à época em que se manifestou favoravelmente pela renovação contratual que resultou na celebração do 3º termo aditivo ao Contrato 52/2009.
Entende-se, assim, que suas razões de justificativas podem ser parcialmente acatadas, afastando-se a imposição de sanções pela conduta de ter se manifestado favoravelmente pela renovação contratual que resultou na celebração do 3º termo aditivo ao Contrato 52/2009.
Proposta de encaminhamento: Em face do exposto, propõe-se acatar parcialmente as razões de justificativas apresentadas pelo Sr. Fernando Fonseca dos Santos Junior.
Análise das razões de j
ustificativas apresentadas pelo Sr. Marcus Thadeu de Oliveira Silva, então Coordenador de Sistema de Informática e Modernização Administrativa do MDIC, em face da seguinte conduta:
1) ter elaborado o Edital de Pregão 29/2009, contendo cláusula que permitia a execução de projetos chamados especiais, que não se enquadravam nas métricas de estimativas de custos definidas no próprio edital, com o agravante de não definir, para esses casos, uma métrica própria a ser utilizada.
Razões de justificativas: O Sr. Marcus Thadeu de Oliveira Silva registrou que o termo 'projeto especial' aparece uma única vez em todo o termo de referência (peça 116, p. 1) . Ele defende que não se trataria de uma cláusula voltada a regular execução dos serviços, mas sim uma exceção. Tanto assim seria que, segundo alega, o termo projeto especial estaria na seção 'Considerações Gerais ao Título da Metodologia de Gerenciamento de Projetos', conforme se verificaria na última versão do Termo de Referência, especificamente no item relacionado a projetos de desenvolvimento e manutenção evolutivas de sítios web, onde estaria previsto que 'os projetos que não se enquadram nas métricas aqui definidas deverão ser apresentados em forma de projeto especial, com detalhamento e justificativa para análise e aceitação da Cosim' (peça 116, p. 2) .
Segundo defende, tratar-se-ia de uma referência de segurança para casos extraordinários e que não pudessem se enquadrar em nenhuma das hipóteses e regras estabelecidas para a execução dos serviços, ou seja, teria se buscado a garantia de continuidade de serviços e em caráter de estrita excepcionalidade (peça 116, p. 2) .
Análise: Em regra, todos os serviços licitados no âmbito da Administração Pública devem ter seus custos unitários previamente definidos, por força do art. 7º, parágrafo § 2º, inciso II, da Lei 8.666/93. Dessa forma, ainda que a intenção tenha sido a de permitir uma certa flexibilização durante à execução contratual, fato é que a legislação que rege as licitações não permite que serviços possam ter seus custos definidos posteriormente à realização do certame.
O caso em tela demonstra o quão é arriscado permissivo em edital como esse. Conforme indicado em instrução anterior, com base nesse permissivo, dos 120 projetos executados durante a vigência do contrato, em 68 deles não foi utilizada a métrica prevista no contrato para mensurar um ou mais produtos entregues. Esta Unidade Técnica também asseverou, na mesma oportunidade que as propostas de custos dos projetos para serviços realizados fora da métrica contratual apresentavam justificativas, porém, essas tinham argumentos frágeis, sem a fundamentação técnica adequada e/ou memória de cálculo que pudesse mostrar vantagem econômica ou justificar os valores propostos (peça 60, p. 8) . 
Tal situação prejudica a verificação da aderência dos valores e das propostas aos princípios da conformidade, da legalidade, da economicidade, razoabilidade, proporcionalidade e do julgamento objetivo previstos na Lei Geral de Licitações e Contratos. Além disso, depreende-se desse fato que não está presente o princípio da motivação, previsto no caput do art. 2º e no §1º do art. 50, ambos da Lei 9.784/1999.
Dessa forma, além dessa previsão não encontrar guarida na Lei das Licitações, houve o agravante de o edital não indicar como seria realizada a estimativa do custo em casos em que a métrica ali prevista não fosse aplicável, dando margens à subjetividade a cada solicitante de projeto estimar os custos, mediante justificativas técnicas frágeis e sem a devida demonstração da memória de cálculo que pudesse justificar os valores propostos.
Razões de justificativas: O Sr. Marcus Thadeu de Oliveira Silva apresentou uma síntese da análise empreendida no TC Processo 016.931/2009-1, que se trata de representação interposta pela Secretaria de Fiscalização de Tecnologia da Informação (Sefti) , a respeito de indícios de irregularidades identificados no Edital do Pregão 29/2009 do MDIC. Essa é a licitação que deu origem ao Contrato 52/2009 que é objeto da presente representação.
Ele apresenta os indícios de irregulares apontados, num primeiro momento, pela Sefti, os seus argumentos apresentados à época, em sede de audiência nos autos da referida representação e a respectiva análise efetuada por aquela Unidade Técnica. Por fim, ressalva o teor contido no item 9.2 do Acórdão 1105/2010-TCU-Plenário, onde o TCU decidiu acatar as suas razões de justificativas (peça 116, p. 3-6) .
Análise: O motivo pelo qual o Sr. Marcus Thadeu de Oliveira Silva foi chamado em audiência no âmbito do TC Processo 016.931/2009-1 é diferente da conduta a qual está sendo chamado a apresentar razões de justificativas no presente processo. Transcrever-se-á, a seguir, excertos do relatório constante no voto do Ministro Relator Raimundo Carreiro que fundamentou o Acórdão 1105/2010-TCU-Plenário citado pelo responsável:
'7. A Sefti procedeu à análise das informações encaminhadas pelo Ministério na instrução às fls. 87/94, 113/118 e 138/141 do volume principal. Ficou evidenciado que as justificativas apresentadas e as providências adotadas para esclarecer ou sanar as irregularidades inicialmente identificadas, foram suficientes, com exceção da motivação para utilização do fator 'K' para o cálculo do custo da hora de serviço estimado para a contratação.
8. A Sefti entendeu que o fato estava em desconformidade com o princípio da motivação estabelecido no art. 2º da Lei nº 9.784/1999. Isso motivou a realização de audiência dos titulares da Coordenação de Sistema de Informação e Modernização Administrativa (Cosim) e da Coordenação-Geral de Modernização e Informática (CGMI) , os senhores Marcus Thadeu de Oliveira Silva e José Simões Chacon, respectivamente, além do Sr. Abdias da Silva Oliveira, para que apresentassem razões de justificativa acerca do descumprimento do item 9.1.4 do Acórdão 1139/8211-TCU-Plenário, tendo em vista a ausência de motivação explícita do valor de 3,34 adotado para o fator 'k', deixando de justificar esse componente do custo da contratação (fl. 93-verso) .
9. Por meio dos Ofícios nº 874/2009-TCU/Sefti e nº 873/2009-TCU/Sefti (fls. 95/96) os responsáveis tomaram ciência das audiências e remeteram à Sefti os documentos acostados às fls. 99/111 contendo as razões de justificativa solicitadas.
10. Os três responsáveis foram ouvidos em audiência pelo descumprimento do item 9.1.4 do Acórdão 1139/8211-TCU-Plenário, tendo em vista a ausência de motivação explícita do valor de 3,34 adotado para o fator 'k', deixando de justificar esse componente do custo da contratação.'
Veja que o chamamento em audiência naqueles autos se deu pelo descumprimento do item 9.1.4 do Acórdão 1139/8211-TCU-Plenário, tendo em vista a ausência de motivação explícita do valor de 3,34 adotado para o fator 'k', deixando de justificar esse componente do custo da contratação.
Na presente oportunidade, o TCU está questionado o responsável pelo fato de ter elaborado o Edital de Pregão 29/2009, contendo cláusula que permitia a execução de projetos chamados especiais, que não se enquadravam nas métricas de estimativas de custos definidas no próprio edital, com o agravante de não definir, para esses casos, uma métrica própria a ser utilizada. São, pois, condutas distintas, fato esse que afasta qualquer pretensão do responsável em querer alegar que o TCU já decidiu a respeito dessa conduta no âmbito do TC Processo 016.931/2009-1.
Razões de justificativas: O Sr. Marcus Thadeu de Oliveira Silva alega que, desde o início do processo administrativo no MDIC, o TCU estaria acompanhando o desenrolar das ações e dos procedimentos que resultaram na celebração do Contrato 52/2009. Ele transcreve uma série de informações constante de ofícios e memorandos apresentados ao TCU, em especial à Sefti, que integrariam o TC Processo 016.931/2009-1 (peça 116, p. 6-11) .
Com base nesse argumento, o responsável assevera que, durante todo o processo de acompanhamento efetivado por essa Corte de Contas não teria se visto qualquer irregularidade relacionada à previsão de projeto especial, exatamente por se tratar de condição especialíssima, de caráter excepcional, cuja adoção se encontrava restrita à condição de projetos que não se enquadrassem nas métricas definidas no edital e que, no caso, deveriam ser apresentados em forma de projeto especial, com detalhamento e justificativa para análise e aceitação da Cosim (peça 116, p. 11-12) 
Ele assevera que não há registro, no Acórdão 1105/2010-TCU-Plenário, de qualquer questionamento a respeito, o que o leva a defender que tal ausência levaria ao entendimento de que tal condição de excepcionalidade não se constitui em cláusula de execução contratual, mas tão somente em uma previsão excepcional e acessória para resguardar uma eventual necessidade diante de algo imprevisível e que pudesse comprometer a gestão Administrativa do Órgão e seu possível impacto (peça 116, p. 12) .
Análise: O fato de o TCU não ter abordado o item relacionado ao chamado projeto especial, constante do Edital de Pregão 29/2009, quando do exame da representação constante do TC Processo 016.931/2009-1, por meio do Acórdão 1105/2010-TCU-Plenário, não significa que estaria o validando, pois o alcance do Acórdão supracitado se deu nos exatos termos que foi proferido, não sendo permitido, pois, uma interpretação extensiva.
Dessa forma, o argumento de que o TCU já teria se manifestado sobre uma possível irregularidade a respeito da cláusula que permitia a execução de projetos chamados especiais, sem que fosse definido, para esses casos, uma métrica própria a ser utilizada, pelo fato de a questão não ter sido abordada no processo e Acórdão supracitados não merece prosperar. Como o assunto não foi tratado lá, nada impede que o TCU, na presente representação, avalie o tema e se manifeste a respeito.
Conforme foi exposto anteriormente, o responsável foi ouvido em audiência no TC Processo 016.931/2009-1 pelo descumprimento do item 9.1.4 do Acórdão 1139/8211-TCU-Plenário, tendo em vista a ausência de motivação explícita do valor de 3,34 adotado para o fator 'k', deixando de justificar esse componente do custo da contratação, portanto por conduta diferente da que está sendo chamado a apresentar razões de justificativas.
Dessa forma, diante do que foi exposto, entende-se que as razões de justificativas prestadas pelo Sr. Marcus Thadeu de Oliveira Silva não possuem o condão de afastar a sua responsabilidade pela conduta irregular pela qual foi chamado em audiência.
Não obstante, conforme exame feito acerca do prazo de prescrição da pretensão punitiva (parágrafos 14-20) , uma vez que a publicação do Edital de Pregão 09/2009 (10/8/2009) ocorreu há mais de dez anos da autorização da audiência do responsável (28/8/2019) , a possibilidade de o TCU punir os atos praticados pelo Sr. Marcus Thadeu de Oliveira Silva já prescreveu. Assim, embora os argumentos prestados não tenham afastado a responsabilidade pelo ato tido como irregular, não será proposta a aplicação de penalidade.
Proposta de encaminhamento: Em face do exposto propõe-se não acatar as razões de justificativas prestadas pelo Sr. Marcus Thadeu de Oliveira Silva, então Coordenador de Sistema de Informática e Modernização Administrativa do MDIC, e, em face da consumação da prescrição da pretensão punitiva por parte do TCU, afastar a aplicação de penalidade pelo ato tido como irregular.
Análise da Situação dos Responsáveis em Revelia 
Regularmente citados (peças 87, 88, 90, 93-95) , os Senhores Diógenes Pereira Estrela, José Simões Chacon e Alessandro Golombiewski Teixeira não compareceram aos autos.
Nos termos do art. 12, § 3º, da Lei 8.443/1992, ao não responder à citação expedida por esta Corte de Contas, o responsável torna-se revel, para todos os efeitos, dando-se prosseguimento ao processo.
A despeito da aplicação da revelia, devem ser considerados, no entanto, os elementos já constantes dos autos, os quais podem, inclusive, levar a um juízo favorável ao responsável revel, uma vez que, nos processos do TCU, a revelia não implica a presunção de que sejam verdadeiras todas as imputações levantadas contra os responsáveis, diferentemente do que ocorre no processo civil, em que o não comparecimento do réu nos autos leva à presunção da verdade dos fatos narrados pelo autor.
Assim, independentemente da revelia, a avaliação da responsabilidade do agente nos processos desta Corte não prescinde dos elementos existentes nos autos ou para ele carreados, uma vez que são regidos pelo princípio da verdade material (Acórdão 163/2015-TCU-Segunda Câmara, rel. André De Carvalho; 2.685/2015-TCU-2ª Câmara, rel. Raimundo Carreiro; 2.801/2015-TCU-1a Câmara, rel. Walton Alencar Rodrigues; 4.340/2015-TCU-1ª Câmara, rel. Weder De Oliveira; 5.537/2015-TCU-1ª Câmara, rel. Weder De Oliveira; 12.902/2018-TCU-1ª Câmara, rel. Walton Alencar Rodrigues; 194/2019-TCU-Plenário, rel. Ana Arraes e 2.295/2019-TCU-2ª Câmara, rel. André De Carvalho) .
Os responsáveis supracitados foram chamados em audiência em face das seguintes condutas:
a) Sr. Diógenes Pereira Estrela, então Coordenador de Sistema de Informática e Modernização Administrativa do MDIC, por ter aprovado parecer no qual foi informado à Coordenação-Geral de Recursos Logísticos que a renovação contratual era vantajosa, quando da realização do terceiro aditivo, sem a devida justificativa para o fator de ajuste adotado, o que contraria o princípio da motivação, previsto no caput do art. 2º, e no §1º do art. 50, ambos da Lei 9.784/1999, e prejudica a verificação da obtenção de condições e preços mais vantajosos para a Administração com as renovações efetuadas, em detrimento a novo procedimento licitatório, em desacordo com o inciso II do art. 57 da Lei 8.666/1993;
b) Sr. José Simões Chacon, então Coordenador-Geral de Modernização e Informática do MDIC, pelo fato de ter aprovado o Edital de Pregão 29/2009, contendo cláusula que permitia a execução de projetos chamados especiais, que não se enquadravam nas métricas de estimativas de custos definidas no próprio edital, com o agravante de não definir, para esses casos, uma métrica própria a ser utilizada;
c) Sr. Alessandro Golombiewski Teixeira, na condição de Secretário-Executivo do MDIC nos exercícios de 2012 e 2013, por não ter adotado medidas, quando da prorrogação do Contrato 52/2009, por meio do Terceiro Termo Aditivo, para que as determinações elencadas pelo Acórdão 1105/2010-TCU-Plenário fossem implementadas e para corrigir/mitigar as irregularidades apontadas pelo TCU, similares às verificadas no Contrato 27/2009 (firmado também com a empresa Sigma Dataserv Informática Ltda. e para execução de serviços de informática) , as quais já tinha conhecimento desde 2011, por meio do Ofício 387/2011-TCU/Sefti, de 20/9/2011.
Com relação ao Sr. Diógenes Pereira Estrela, a conduta que motivou ao TCU chamá-lo aos autos em audiência é semelhante àquela questionada ao Sr. Fernando Fonseca dos Santos Junior, eis que ambos foram signatários do Memorando 319/CGMI/SPOA, de 28/8/2012 (peça 28, p. 199-207) , por meio do qual se manifestaram favoravelmente em relação à renovação do Contrato 52/2009, o que resultou na formalização do 3º termo aditivo a esse contrato.
Conforme descrito nos parágrafos 97-106 da presente instrução, quando da análise das razões de justificativas Sr. Fernando Fonseca dos Santos Junior, cabia ao Sr. Sidnei Yokohama, então Coordenador Geral de Modernização e Informática, adotar medidas tendentes a possibilitar um adequado planejamento para as contratações de TI, além da obrigação de estar a par das impropriedades observadas pelo TCU, alertado aos diferentes setores envolvidos no processo de contratação sobre tais questões e adotado medidas para a realização de nova licitação, em vez de perpetuar a contratação original. Ressalta-se que os documentos constantes nos autos demonstram a ampla participação do Sr. Sidnei Yokohama no procedimento de renovação contratual (peça 28, p. 155, 157-159, 167, 199-207) .
Ainda assim, o Sr. Sidnei Yokohama, superior hierárquico do Sr. Diógenes Pereira Estrela, encaminhou a manifestação desse à CGRL, o que demonstra que não quis entrar no mérito das questões consideradas pelo TCU como irregulares, permanecendo silente (peça 28, p. 207) .
O Sr. Diógenes Pereira Estrela teve sua portaria de nomeação como Coordenador da Cosim publicada em 23/7/2012 (peça 133, p. 1-2) e indicado como gestor do Contrato 52/2009 em 29/8/2012 (peça 28, p. 402) . Assim, da sua nomeação até a assinatura do 3º termo aditivo (24/9/2012 - peça 28, p. 264-266) transcorreu pouco mais de 30 dias.
Compulsando os documentos nos autos, verifica-se que a única participação do Sr. Diógenes Pereira Estrela no procedimento de renovação contratual foi a sua manifestação no Memorando 319/CGMI/SPOA supracitado, de maneira que não há como afirmar, com base nos elementos disponíveis nos autos, que já atuava na área anteriormente e/ou que tinha experiência suficiente com a execução do Contrato 52/2009.
Dessa forma, considera-se que deva ser aplicado ao Sr. Diógenes Pereira Estrela o mesmo entendimento com relação à análise das razões de justificativas do Sr. Fernando Fonseca dos Santos Junior, ou seja, como o estudo que motivou a manifestação pela renovação contratual se trata de uma questão mais técnica (uso do fator de ajuste e conversão de métricas para medição de serviços de informática) e que o responsável tinha em torno de 30 dias como Coordenador da Cosim, e, por consequência, com o Contrato 52/2009, não tendo, pois, um tempo mais adequado de contato com a execução contratual e suas nuances específicas, não é desarrazoado pensar que ele chegasse a uma conclusão errônea de que a renovação era vantajosa e possível naquela conjuntura. 
Assim, considera-se haver elementos que demostram a boa-fé do Sr. Diógenes Pereira Estrela no caso concreto, em face da razoabilidade de sua conduta nas circunstâncias vigentes à época em que se manifestou favoravelmente pela renovação contratual que resultou na celebração do 3º termo aditivo ao Contrato 52/2009.
Entende-se, pois, que, embora esteja revel nos autos, esteja esclarecida a questão e, portanto, propõe-se que seja afastada a sua responsabilidade pelo ato tido como irregular.
Proposta de encaminhamento: Em face do exposto, propõe-se considerar revel o Sr. Diógenes Pereira Estrela, com fulcro termos do art. 12, § 3º, da Lei 8.443/1992, e, com base nos elementos existentes nos autos, afastar a sua responsabilidade pelo ato tido como irregular.
Quanto ao Sr. José Simões Chacon, a conduta tida por irregular é semelhante à do Sr. Marcus Thadeu de Oliveira Silva, sendo essa ligada à aprovação do Edital de Pregão 29/2009 com cláusula considerada inadequada. Conforme análise feita, as razões de justificativas prestadas pelo Sr. Marcus não lograram êxito em afastar a sua responsabilidade pela conduta irregular (parágrafos 111-131) , de maneira que os elementos por ele apresentados não se aproveitam a elidir a responsabilidade do Sr. José Simões Chacon pela prática do ato irregular.
Não obstante, conforme já exposto quando do exame da prescrição da pretensão punitiva por parte do TCU (parágrafos 14-20) , considerando que a data de publicação do Edital de Pregão 09/2009, momento em que esse efetivamente passa a gerar efeitos jurídicos, ocorreu no Diário Oficial da União em 10/8/2009 (peça 18, p. 205) , as irregularidades relacionadas a ele não são mais passíveis de punição aos respectivos agentes causadores, eis que já se passaram mais de 10 anos entre sua publicação e a audiência autorizada. Assim, a possibilidade de o TCU punir os atos praticados pelo Sr José Simões Chacon, Coordenador-Geral de Modernização e Informática do MDIC à época da abertura da referida licitação, já prescreveu.
Assim, embora a prática por ato irregular não tenha sido afastada, não será proposta a aplicação de penalidade.
Proposta de encaminhamento: Em face do exposto, propõe-se considerar revel o Sr. José Simões Chacon, com fulcro no art. 12, § 3º, da Lei 8.443/1992, e, em face da consumação da prescrição da pretensão punitiva por parte do TCU, afastar a aplicação de penalidade pelo ato tido como irregular.
Por fim, quanto ao Sr. Alessandro Golombiewski Teixeira, ao não apresentar sua defesa, deixou de produzir prova que afastasse a sua responsabilidade. Configurada sua revelia frente à audiência deste Tribunal e inexistindo comprovação de que sua conduta não foi irregular, considerados os elementos existentes nos autos, não resta alternativa senão dar seguimento ao processo proferindo julgamento sobre os elementos até aqui presentes, que conduzem à aplicação de penalidade pela conduta tida como irregular.
Em se tratando de processo em que a parte interessada não se manifestou acerca das irregularidades imputadas, não há elementos para que se possa efetivamente aferir e reconhecer a ocorrência de boa-fé na conduta do responsável, Esse entendimento está amparado nos Acórdão 133/2015-TCU-Primeira Câmara, rel. Bruno Dantas; 2.455/2015-1ª Câmara, rel. Bruno Dantas; 3.604/2015-TCU-1ª Câmara, rel. Bruno Dantas; 5.070/2015-2ª Câmara, rel. André De Carvalho; 2.424/2015-TCU-Plenário, rel. Benjamin Zymler; 3.542/2019-TCU-1ª Câmara, rel. Viltal Do Rêgo; 2.848/2019-TCU-1ª Câmara, rel. Marcos Bemquerer; 697/2019-TCU-Plenário, rel. Walton Alencar Rodrigues e 294/2019-TCU-2ª Câmara, rel. Augusto Nardes.
Convêm repisar as informações apresentadas na instrução anterior (peça 72, p. 9-10) :
'As informações acima transcritas demonstram que este Tribunal de Contas examinou o Edital de Pregão 29/2009 e, por meio do Acórdão 1105/2010-TCU-Plenário, fez uma série de determinações ao MDIC. Como bem asseverou esta Unidade Técnica, as determinações do Acórdão 1105/2010-TCU-Plenário, cuja sessão ocorreu em 19/5/2010, não teriam como alcançar o Pregão Eletrônico 29/2009, já que o processo licitatório já havia sido concluído, e o Contrato 52/2009 dele decorrente já havia sido assinado em 25/9/2009. Não obstante esse fato, considera-se que as determinações ali registradas deveriam ser objeto de observação nas próximas licitações ou nas eventuais prorrogações do Contrato 52/2009. 
A prorrogação da vigência contratual, nas hipóteses previstas no art. 57 da Lei 8.666/93, é uma faculdade da Administração Pública. Uma vez que o MDIC entendeu que seria vantajoso prorrogar, em detrimento à realização de novo certame licitatório, deveria ter observado, além dos preceitos legais, as determinações elencadas pelo Acórdão 1105/2010-TCU-Plenário, uma vez que essas medidas visavam tolher as irregularidades identificadas das próximas contratações. 
Ademais, as irregularidades apontadas no exame do presente processo são similares em parte àquelas verificadas no Contrato 27/2009, tratadas na representação constante do TC Processo 009.030/2010-7. O Sr. Alessandro Golombiewski Teixeira, Secretário-Executivo da SE/MDIC nos exercícios de 2012 e 2013, tomou conhecimento desde 2011, por meio do Ofício 387/2011-TCU/Sefti, de 20/9/2011, das irregularidades cometidas na execução do referido Contrato, firmado também com a empresa Sigma Dataserv. Cabia ao então Secretário-Executivo o dever de supervisionar a regular gestão dos contratos do Ministério, por força do poder de hierarquia. 
Ainda assim, verifica-se que houve, durante a gestão do responsável, a prorrogação do Contrato 52/2009, não havendo nenhum indicativo de adoção de providências, por parte do MDIC, a despeito dos problemas detectados pelo TCU quando do exame do Contrato 27/2009 e do Edital de Pregão 29/2009. Quando da prorrogação do Contrato 52/2009, seria de bom alvitre ao Ministério ponderar se valia a pena seguir com a contratação que tinha apresentado diversas irregularidades apontadas pela CGU e pelo TCU, mas não há informações nos autos a respeito de que isso tenha sido discutido ou levado em consideração. A gestão do responsável ocorreu até meados de 2013, e não há indicativos que tenha adotado medidas para eliminar ou ao menos mitigar as irregularidades que permeavam a contratação.'
Proposta de encaminhamento: Em face do exposto, propõe-se o seguinte: 1) considerar revel o Sr. Alessandro Golombiewski Teixeira, com fulcro termos do art. 12, § 3º, da Lei 8.443/1992; 2) aplicar-lhe a multa prevista no art. 58, II, da Lei 8.443/1992, por não ter adotado medidas, quando da prorrogação do Contrato 52/2009, por meio do Terceiro Termo Aditivo, para que as determinações elencadas pelo Acórdão 1105/2010-TCU-Plenário fossem implementadas e para corrigir/mitigar as irregularidades apontadas pelo TCU, similares às verificadas no Contrato 27/2009 (firmado também com a empresa Sigma Dataserv Informática Ltda. e para execução de serviços de informática) , as quais já tinha conhecimento desde 2011, por meio do Ofício 387/2011-TCU/Sefti, de 20/9/2011.
Análise da resposta às diligências feitas ao ME e CGU
Conforme já exposto nesta instrução, o TCU promoveu a diligência do ME, pois esse Ministério assumiu as competências do extinto MDIC, e da CGU, em atendimento ao Despacho do Exmo. Sr. Ministro Weder de Oliveira (peça 75) . Conforme se verifica no documento Despacho de Conclusão das Comunicações Processuais, todos os responsáveis, o ME e a CGU foram devidamente cientificados (peça 119, p. 1-2) . Ambas as entidades apresentaram esclarecimentos em atendimento à diligência feita (peças 97 e 111) .
Foi solicitado ao ME que esclarecesse se foram adotadas as medidas recomendadas pela CGU, abaixo transcritas, exaradas no Relatório de Auditoria de Gestão 201405776, relativo às contas da Secretaria-Executiva do antigo MDIC, no exercício de 2013 (TC Processo 024.184/2014-4) , apresentando documentação comprobatória pertinente, conforme a instrução anterior (peça 72, p. 14-15) :
a) Apurar a responsabilidade pela i) definição de métrica que não atendia às necessidades de desenvolvimento e manutenção apresentadas pelos sistemas informatizados do MDIC, não sendo utilizada na maior parte dos pagamentos resultantes da execução do Contrato 52/2009; ii) pela realização de pagamentos não abarcados pela métrica contratual, efetuados sem a devida justificativa de preços; e iii) pela manutenção do Contrato 52/2009 por sucessivos períodos, com modelo de mensuração de serviços não aplicável aos seus gastos, resultando em contínuos pagamentos sem relação direta com a métrica estabelecida no contrato; 
b) Efetuar o levantamento e detalhamento de todos os valores pagos à empresa Sigma Dataserv Informática SA sem a utilização da métrica constante no Contrato 52/2009, a fim de justificá-los, e adote medidas com vistas ao ressarcimento de eventuais valores pagos a maior, identificados no detalhamento efetuado; 
c) Efetuar o levantamento de todos os valores pagos à empresa Sigma Dataserv Informática Ltda. para a realização de serviços de correção dos erros apresentados pelos sistemas informatizados e sítios web que, em decorrência da execução do Contrato 52/2009, sofreram ação da empresa supra no seu desenvolvimento ou manutenção, e adote medidas com vistas ao ressarcimento de eventuais valores pagos por correções cobertas pela garantia contratual, fundamentado e comprovando com documentos hábeis os casos em que os erros apresentados pelos sistemas não puderem ser imputados à responsabilização da empresa;
d) Apurar a responsabilidade pela autorização para a realização de serviços não previstos no Contrato 52/2009, os quais foram pagos sem a utilização da métrica contratual, bem como pelo pagamento indevido de serviços de correção de erros decorrentes da ação da própria contratada no desenvolvimento e manutenção dos sistemas informatizados e sítios web de responsabilidade do Órgão.
Já com relação à CGU, como as medidas elencadas anteriormente foram exaradas por ela própria, quando do exame das contas relativas ao exercício de 2013, solicitou-se a ela que informasse se monitorou o cumprimento das recomendações por parte da Secretaria-Executiva do antigo MDIC.
Conforme será explanado a seguir, as informações apresentadas pelo ME são baseadas em consulta por ele realizada no sistema Monitor da CGU. Assim, as informações são, em essência, as mesmas apresentadas pela CGU na presente oportunidade, de maneira que faremos uma análise única das informações constantes das peças 97 e 111.
O ME apresentou os seguintes esclarecimentos com relação à adoção das medidas apresentadas no parágrafo 155 dessa instrução (peça 111, p. 1-2) 
2. Em atenção ao item 2 do Ofício, foi realizada consulta no sistema Monitor CGU visando localizar eventuais providências adotadas pelo extinto MDIC para atendimento às recomendações, conforme detalhamento a seguir: 
2.1 Em relação às recomendações relacionadas à apuração de responsabilidade por irregularidades verificadas na execução do Contrato 52/2009, correspondentes às letras 'a' e 'd' do Ofício, e transcritas a seguir, foi possível obter as seguintes informações: 
 (...) 
2.1.1 Em atendimento a essas recomendações, foi instaurado o Processo Administrativo Disciplinar (PAD) , por meio do Processo 52003.000639/2014-72 (processo nº 52003.000578/2015-24 apensado) (4219768) , em 29/05/2015, com a finalidade de apurar eventuais responsabilidades administrativas constantes dos Processos nº 52004.000272/2009-10 e 52004.000177/2013-01. 
2.1.2 Nesse sentido, por meio da Portaria SPOA nº 40 de 22 de setembro de 2015, foi designada Comissão de Processo Administrativo Disciplinar (CPAD) , cuja Ata de Instalação consta do Processo nº 52003.000578/2015-24. No entanto, decidiu-se pela continuidade dos trabalhos iniciados pela Comissão anteriormente designada pela Portaria nº 42, de 13 de outubro de 2014/SPOA (Processo nº 52003.000639/2014-72) , conforme informações constantes do Relatório Final da Comissão do PAD (4220142) . 
2.1.3 Posteriormente, a comissão do PAD emitiu relatório final (4220142) opinando não ter encontrado elementos para autorizar o indiciamento e a imputação de responsabilidade a servidores que atuaram, direta ou indiretamente, nos atos relativos à contratação, execução, controle e pagamentos decorrentes do contrato 52/2009. 
2.1.4 Diante dessas constatações, o posicionamento da comissão foi acolhido pela consultoria jurídica, por meio do Parecer nº 562/2016/CONJUR-MDIC/CGU/AGU (4220100) e chancelado pela autoridade julgadora, por meio do Despacho nº 38/CORREG/GM (4219880) , em que é determinado o arquivamento do PAD (processo nº 52003.000578/2015-24) .
2.2 A situação das recomendações consignadas nas letras 'b' e 'c' do Ofício estão descritas na Nota Técnica 2832 (4129443) , cuja documentação comprobatória consta no Anexo Nota Técnica 2832 (4138089) .
Compulsando o relatório final da Comissão do PAD, destacar-se-á alguns apontamentos conclusivos feitos. 
Com relação ao levantamento e detalhamento de todos os valores pagos à empresa Sigma Dataserv Informática SA sem a utilização da métrica constante no Contrato 52/2009 para justificá-los, e à adoção de medidas com vistas ao ressarcimento de eventuais valores pagos a maior, a Comissão do PAD informou que tal verificação demandaria medidas de cunho administrativo que estariam fora de suas atribuições e que, por meio da Portaria-SPOA 44, de 15/10/14, foi instituído um grupo de trabalho que produziu o Relatório 001/2015 GT/SPOA, em que teria sido efetuado o levantamento requerido e tecnicamente possível (peça 111, p. 17-18) . 
Quanto à apuração de responsabilidade pela definição de métrica que não atendia às necessidades de desenvolvimento e manutenção apresentadas pelos sistemas informatizados do MDIC, não sendo utilizada na maior parte dos pagamentos resultantes da execução do Contrato 52/2009, a Comissão do PAD ponderou não ser possível identificar e individualizar a decisão de definir a métrica contratual, por se tratar de ato complexo que teve a participação de diversas áreas de caráter eminentemente técnico, além de que ela se afiguraria como alternativa mais adequada por ocasião da definição (peça 111, p. 28) . 
Com relação à apuração de responsabilidade pela realização de pagamentos não abarcados pela métrica contratual, efetuados sem a devida justificativa de preços; a Comissão do PAD asseverou que não foi possível identificar os pagamentos indevidos a maior, conforme levantamento feito pelo grupo de trabalho que produziu o Relatório 001/2015 GT/SPOA (peça 111, p. 28) . 
Quanto à apuração de responsabilidade pela manutenção do Contrato 52/2009 por sucessivos períodos, com modelo de mensuração de serviços não aplicável aos seus gastos, resultando em contínuos pagamentos sem relação direta com a métrica estabelecida no contrato, a Comissão do PAD entendeu que, à luz de tudo o que foi examinado, não houve impropriedades nos procedimentos e formalidades referentes aos atos de contratação e suas prorrogações, assinalando a Comissão que o TCU teria se manifestado pela regularidade do procedimento por meio do Acórdão 1105/2009-TCU-Plenário. Ademais, os procedimentos inerentes ao contrato e suas prorrogações teriam observado todas as formalidades, como o controle da Consultoria Jurídica do antigo MDIC e autorização da autoridade máxima, no caso a Secretaria-Executiva do referido Ministério (peça 111, p. 28) . 
No que se refere à apuração de responsabilidade pela autorização para a realização de serviços não previstos no Contrato 52/2009, os quais foram pagos sem a utilização da métrica contratual, bem como pelo pagamento indevido de serviços de correção de erros decorrentes da ação da própria contratada no desenvolvimento e manutenção dos sistemas informatizados e sítios web de responsabilidade do Órgão, a Comissão do PAD esclareceu que havia previsão contratual para a realização dos serviços não especificados no Contrato e que, conforme conclusão do grupo de trabalho constituído, esses foram efetuados com base nos valores expressos na métrica contratual (PMD) . A referida Comissão ressalta, ainda, que o grupo de trabalho não comprovou a existência de pagamentos a maior, indevidos ou injustificados (peça 111, p. 29) .
Conforme informado, parte do trabalho realizado pela Comissão do PAD se baseou no Relatório 001/2015 GT/SPOA (peça 111, p. 37-51) , elaborado por um grupo de trabalho designado no âmbito do MDIC. Do referido relatório, é oportuno destacar os pontos a seguir.
Com fito em efetuar o levantamento e detalhamento de todos os valores pagos à empresa Sigma Dataserv Informática S/A sem a utilização da métrica constante no Contrato 52/2009, identificando eventuais valores pagos a maior no detalhamento efetuado, o grupo de trabalho assevera que, após extração da base de dados do sistema de demandas Oasis, teria sido realizada a análise nas planilhas, para identificação da existência de projetos sem utilização da métrica, com a justificativa e a identificação dos valores pagos (peça 111, p. 43) .
O grupo de trabalho esclarece que, nos projetos citados, após o levantamento de todos os requisitos e havendo a concordância e homologação do gestor demandante e CGMI, teria sido elaborado o documento-proposta, instrumento hábil que formalizava o pedido de desenvolvimento da solução à empresa contratada. Nele também seriam geradas as parcelas de execução com o respectivo custo, calculado em PMD. Ademais, informa que os termos de aceites e homologações estariam devidamente assinados e registrados no sistema Oasis e os originais arquivados na CGMI (peça 111, p. 47) . 
O grupo de trabalho alegou que, nos projetos verificados, não teria sido possível identificar os valores pagos à maior, pois seria necessário realizar a revisão de todos os sistemas, de diversos artefatos previstos item 6.1.3 do Termo de Referência do Contrato 52/2009, como Modelo de Dados, Wireframe, Dicionário de dados, Registro de acompanhamento de projeto e Programas-fonte. Além disso, alega que existiria a necessidade de revisão do Cálculo de Custo dos Projetos e dos elementos de composição de métrica como Tabelas de Sistemas, Tabelas Básicas e Tabelas Associativas, Relatórios e Consultas (peça 111, p. 47) .
Quanto ao levantamento de todos os valores pagos à empresa Sigma DataServ Informática Ltda. para a realização de serviços de correção dos erros apresentados pelos sistemas informatizados e sítios web, o grupo de trabalho afirmou que, após extração da base de dados do sistema de demandas Oasis, teria sido realizada análise nas planilhas para identificação da existência de projetos onde constariam parcelas pagas decorrentes de correção de erro (peça 111, p. 48) .
Da análise realizada, o grupo de trabalho ressaltou que tais parcelas se refeririam a uma parte do conjunto de execução do documento-proposta e que uma parcela conteria um ou mais itens de execução. Com os filtros realizados na base de dados extraída do sistema Oasis, teriam sido identificadas as parcelas pagas com itens de correção. O grupo de trabalho verificou então que tais itens não teriam sido desmembrados com os respectivos valores, visto que o sistema de demandas não permitiria tal operação, de maneira que, para cada parcela, teria sido pago o valor total. Portanto, conclui o grupo de trabalho, não teria sido possível identificar o valor unitário de cada serviço de correção de erro (peça 111, p. 49) .
Análise: As informações demonstram que o antigo MDIC adotou medidas para tentar atender as recomendações exaradas à época pela CGU, constituindo Comissão de PAD e grupo de trabalho.
No entanto, vê-se que a Comissão do PAD, pelos motivos acima sintetizados, não teria sido capaz de apontar a responsabilidade de nenhum servidor do antigo MDIC pelas condutas indicadas pela CGU no Relatório de Auditoria de Gestão 201405776, relativo às contas da Secretaria-Executiva do antigo MDIC, no exercício de 2013 (TC Processo 024.184/2014-4) .
Ainda que a Comissão do PAD tenha destacado a existência de previsão contratual para a realização dos serviços não especificados no Contrato e que, conforme conclusão do grupo de trabalho constituído, esses foram efetuados com base nos valores expressos na métrica contratual (PMD) , e não se tenha comprovado a existência de pagamentos a maior, indevidos ou injustificados, o fato é que as informações demonstram que todo o trabalho realizado foi inconclusivo, no que se refere à mensuração de possíveis pagamentos irregulares e à identificação dos responsáveis pelas condutas.
Veja que o fato de terem as áreas demandantes dos serviços e de acompanhamento da execução contratual, supostamente, seguido todos os trâmites previstos no edital e no Contrato 52/2009, utilizando-se da métrica prevista para cálculo dos valores, justificando cada ordem de serviço, obtendo-se a homologação da autoridade competente para a aquisição dos serviços, entre outras formalidades, isso não afasta as irregularidades verificadas por este TCU, porque se está questionando condutas distintas, como o uso de uma metodologia inadequada de cálculo dos valores dos serviços e o pagamento de serviços desvinculados do objeto do referido contrato.
Razões de justificativas: O ME, por meio a documentação trazida aos autos, demonstrou que os trabalhos realizados pela Comissão do PAD, além de outras justificativas prestadas pelo antigo MDIC, foram objeto de análise pela CGU, que assim concluiu, por meio de Nota Técnica (peça 111, p. 116) :
'Não há como identificar objetivamente eventuais serviços pagos pela contratante que seriam ônus da contratada, não apenas porque não estavam discriminados e dimensionados por tipo de serviço os produtos a serem entregues, mas também porque na aferição durante a execução do produto não foi pedido pelos fiscal e gestor do contrato o apontamento detalhado dos serviços. 
Simplesmente o estimado foi considerado o efetivamente realizado. Esta forma de receber e liquidar o serviço é inconsistente com o princípio que nortearia um serviço que não possa ser estimado com base na previsão de um conjunto de tarefas valoradas especificamente. Dado o grau de incerteza maior numa estimativa global é de se esperar que possa ocorrer maior variação entre o valor previsto e o executado. 
Também não parece possível, ou talvez fosse extremamente oneroso e de resultado inconclusivo, a avaliação da razoabilidade do custo cobrado para cada produto, tendo em vista o tempo decorrido. 
Igualmente parece improvável a possibilidade de identificar objetivamente se houve imperícia, imprudência ou dolo por parte dos agentes públicos envolvidos, assim como o grau de reponsabilidade de cada um. 
Assim, recomenda-se o cancelamento da recomendação por inviabilidade de atendimento'.
Ademais, com relação à questão do levantamento de todos os valores pagos à empresa Sigma Dataserv Informática Ltda. (alíneas 'b' e 'c' da diligência) , o ME apresentou especificamente cópia da Nota Técnica 2832, onde foi feita análise com base no posicionamento efetuado pela CGU constante do sistema de monitoramento de recomendações da própria Controladoria. Essa documentação demonstra que a CGU optou, de fato, por cancelar as recomendações efetuadas ao antigo MDIC (peça 111, p. 32-35) .
Análise: Os apontamentos feitos pela CGU, transcritos anteriormente, demonstram que a execução do Contrato 52/2009 foi acompanhada de maneira inadequada por parte do antigo MDIC, com serviços entregues sem a devida discriminação e dimensionamento, considerando-se o estimado como o efetivamente entregue, o que não se coaduna com as regras de liquidação de despesa previstas na Lei 4.320/64.
A CGU asseverou que não seria possível, ou talvez fosse extremamente oneroso e de resultado inconclusivo, a avaliação da razoabilidade do custo cobrado para cada produto, tendo em vista o tempo decorrido, situação que, com base em tudo o que foi narrado e apresentado na presente instrução, parece coerente, já que a execução do Contrato 52/2009 se iniciou há mais de dez anos, sem falar em outras dificuldades técnicas apresentadas nas razões de justificativas, como, por exemplo, o fato de que os itens de serviços não teriam sido desmembrados com os respectivos valores, visto que o sistema de demandas não permitiria tal operação, o que impediria, possivelmente, identificar o valor unitário de cada serviço de correção de erro.
As informações constantes da Nota Técnica 2832 do ME demonstram que a CGU optou, de fato, por cancelar as recomendações efetuadas ao antigo MDIC (peça 111, p. 32-35) .
A fim de corroborar a informação de que a CGU teria, em face das dificuldades narradas, cancelado a recomendação feita ao antigo MDIC por inviabilidade de atendimento, procedeu-se à leitura da documentação apresentada pela própria Controladoria em atenção à diligência efetuada por este TCU (peça 97 e documentos anexados à aba itens não digitalizáveis) . 
Das informações prestadas, vale destacar o seguinte (peça 97, p. 1-2) :
'Sobre as recomendações apontadas nos itens a) e d) , referentes de maneira geral a apuração de responsabilidade, o respectivo monitoramento foi concluído com a informação prestada pelo gestor em seu Relatório de Gestão de 2014 sobre a instauração de processo administrativo disciplinar para apurar as eventuais responsabilidades administrativas constantes nos processos 52004.000272/2009-10 e 52004.000177/2013-01. O mencionado processo administrativo disciplinar foi registrado nos sistemas correcionais desta CGU sob o número 52003.000639/2014-72, e a comissão exarou seu relatório final opinando que não encontrou elementos a autorizar o indiciamento e a imputação de responsabilidade a servidores que atuaram, direta ou indiretamente, nos atos relativos à contratação, execução, controle e pagamentos decorrentes do contrato analisado. O posicionamento da comissão foi acolhido pela consultoria jurídica e chancelado pela autoridade julgadora, que determinou o arquivamento do processo. Importante ressaltar que esta Secretaria Federal de Controle não monitora os atos de instrução processual das comissões e nem exerce juízo de valor sobre o resultado final das apurações desenvolvidas em sede disciplinar.
Sobre a recomendação apontada nos itens b) e c) , de maneira geral relativas ao ressarcimento de valores eventualmente pagos a mais na execução do contrato 52/2009, esta Secretaria Federal de Controle entendeu por cancelá-las, concordando com o entendimento apresentado pelo gestor de inviabilidade da identificação objetiva de eventuais serviços pagos, bem como a impossibilidade de emitir opinião sobre a razoabilidade dos custos dos serviços executados, cabendo ressaltar que, embora os documentos anexados digam respeito à recomendação citada no item b) do Ofício 0412/2019-TCU/SecexDesenvolvimento, o mesmo entendimento foi aplicado à recomendação citada no item c) do mesmo ofício'.
As informações prestadas pela CGU são no sentido de que o posicionamento da Comissão do PAD foi aceito pela consultoria jurídica e chancelado pela autoridade julgadora, que determinou o arquivamento do processo para apuração de possível responsabilização de servidores e de que, com relação aos possíveis ressarcimentos por valores pagos a maior no Contrato 52/2009, optou pelo cancelamento das recomendações a respeito, o que corrobora a informação trazida pelo ME.
Frisa-se que, conforme exposto em instrução anterior, a principal causa para a ocorrência das irregularidades tem relação com disposições previstas no Edital de Pregão 29/2009, que permitiu que as áreas demandantes dos serviços objeto do Contrato 52/2009 solicitassem projetos que não se enquadrassem nas métricas definidas pelo próprio edital, mediante justificativa, sem que fosse estabelecido como seria efetuado o cálculo dos custos de cada um desses projetos, conforme transcrito a seguir (peça 72, p. 6) :
'25. Já quanto à aprovação de propostas, crê-se que os servidores do Ministério que as aprovaram assim procederam baseados nas premissas previstas no Edital de Pregão 29/2009. 
26. Segundo esse instrumento, os projetos que não se enquadrassem nas métricas definidas no próprio edital deveriam ser apresentados em forma de projeto especial, com detalhamento e justificativa para análise e aceitação da Coordenação de Sistema de Informática e Modernização Administrativa (Cosim) (peça 18, p. 301) . Assim, havia previsão editalícia que permitia tal conduta, ou seja, o projeto que fosse considerado especial poderia ser executado, desde que fosse justificado pela área demandante. 
27. Ocorre que não foi definido, no mesmo edital, como se daria o cálculo de projetos considerados especiais, o que deixava em aberto a maneira como seriam avaliados os seus respectivos custos. Tal situação não permitia à área interessada nos serviços de informática justificar adequadamente os valores propostos, e isso ocorreu por falhas na confecção do edital, que permitiu a possibilidade de que fossem realizados serviços distintos dos previstos em seu Anexo 2 (peça 13, p. 70) e sem estabelecer como se daria as respectivas estimativas de custos para esses casos. 
28. Na prática, as propostas aprovadas, embora tentassem justificar os valores previstos para execução dos projetos (vide como exemplos as propostas constantes da peça 47, p. 1-2, 8-9, 16-17, 24- 25, 27-29) , utilizaram-se de métricas de cálculo indicadas para outros tipos de serviços, igualando-se uma unidade de serviço 'sem métrica' (SM) a uma unidade de serviço por ponto por modelo de dados (PMD) . Como não é possível afirmar que a métrica PMD fosse adequada ao tipo de serviço previsto em cada proposta, não se pode afirmar que as estimativas de custos desses projetos, chamados de especiais, estivessem adequadas. 
29. Considera-se, pois, que a causa imediata para a irregularidade se deve ao permissivo contido no Edital de Pregão 29/2009, que possibilitou que as áreas demandantes de serviços de informática do MDIC pudessem solicitá-los sem definir uma métrica própria para a estimativa de seus respectivos custos. Ademais, como os serviços eram necessários ao órgão, possuindo caráter contínuo, não poderiam ser descontinuados abruptamente, sob pena de trazer maiores transtornos ao bom andamento das atividades do Ministério, fato esse que atenua a conduta dos servidores que aprovaram a proposta. 
30. Dessa forma, os responsáveis técnicos pela confecção e aprovação do edital, e não aqueles que aprovaram as propostas de serviços, devem ser ouvidos em audiência para que apresentem suas razões de justificativas a respeito.
Na medida em que, conforme transcrito anteriormente, o Edital de Pregão 29/2009 permitia que os serviços pudessem ser solicitados sem que houvesse uma definição de como teriam seus custos calculados, e que as áreas demandantes desses serviços o faziam, na prática, utilizando-se de métricas de cálculo indicadas para outros tipos de serviços, igualando-se uma unidade de serviço 'sem métrica' (SM) a uma unidade de serviço por ponto por modelo de dados (PMD) , torna-se difícil estabelecer qual teria sido o valor justo a pagar por cada projeto especial e, por consequência, identificar os valores que, porventura, teriam sido pagos a maior.
Dessa forma, tendo em vista os esclarecimentos prestados pelo ME, o posicionamento da CGU de acatar as justificativas prestadas pelo antigo MDIC e cancelar as próprias recomendações que havia feito a esse Ministério, referentes ao ressarcimento dos possíveis valores pagos a maior, dada a dificuldade de se valorar e calcular estes na execução dos serviços objeto do Contrato 52/2009, considera-se que não seria produtivo, ou mesmo viável, a adoção de outras medidas a respeito por parte desta Corte de Contas.
CONCLUSÃO
A presente instrução analisou as audiências de diversos responsáveis por conta de irregularidades relacionadas ao Edital de Pregão 29/2009 e ao Contrato 52/2009, firmado entre o antigo MDIC e a empresa Sigma Dataserv.
Avaliou-se, primeiramente, a questão relacionada ao prazo de prescrição da pretensão punitiva, nos moldes definidos pela Acórdão 1441/2016-TCU-Plenário (parágrafos 14-20) .
Considerando que a data de publicação do Edital de Pregão 09/2009, momento em que esse efetivamente passa a gerar efeitos jurídicos, ocorreu no Diário Oficial da União em 10/8/2009 (peça 18, p. 205) , irregularidades relacionadas a ele não são mais passíveis de punição aos respectivos agentes causadores, eis que já se passaram mais de 10 anos entre sua publicação e a audiência autorizada. Assim, a possibilidade de o TCU punir os atos praticados pelo Senhores Marcus Thadeu de Oliveira Silva, então Coordenador de Sistema de Informática e Modernização Administrativa do MDIC, e José Simões Chacon, Coordenador-Geral de Modernização e Informática do MDIC à época da abertura da referida licitação, já prescreveu.
O Contrato 52/2009 foi firmado em 25/9/2009 (peça 23, p. 5-23) , portanto há menos de 10 anos do Despacho que autorizou a audiência. Assim, os atos tidos como irregulares que decorram dele e de todos os seus termos aditivos posteriores são passíveis de punição por este TCU, eis que não se consumou a prescrição da punição punitiva. Dessa forma, os demais responsáveis chamados em audiência podem sofrer a aplicação de penalidades caso o TCU entenda que as suas respectivas condutas sejam confirmadas como irregulares.
Feita a devida análise das razões de justificativas apresentadas pelo Sr Antônio Augusto Muniz de Carvalho (parágrafos 21-48) , Sr. Sidnei Yokohama (parágrafos 49-70) , verificou-se que não lograram êxito em justificar todos os fatos tidos como irregulares nem afastar as respectivas responsabilidades por esses, de maneira que se proporá a aplicação de multa a ambos, nos termos do art. 58, II, da Lei 8.443/1992. Em ambos os casos, não há elementos que permitam aferir a boa-fé dos responsáveis, eis que em virtude da função que ocupavam (Coordenador-Geral da CGMI) , tinham o dever de adotar as medidas para realizar nova licitação, de maneira a adequar a contratação às disposições do Acórdão 1105/2010-TCU-Plenário, mas o que se verificou foi a prorrogação reiterada do Contrato 52/2009.
Quanto ao Sr. Fernando Fonseca dos Santos Junior, com base em suas justificativas prestadas, considera-se que não agiu com desídia ou má-fé no caso concreto, pois não era desarrazoado crer, com as informações disponíveis, que seria possível o MDIC optar pela renovação do Contrato 52/2009, por meio do 3º termo aditivo, quando se manifestou favoravelmente pela renovação contratual. Dessa forma, propõe-se acatar parcialmente as razões de justificativas apresentadas, afastando-se a imposição de sanções (parágrafos 71-110) .
Com relação ao exame das razões de justificativas prestadas pelo Sr. Marcus Thadeu de Oliveira Silva, entende-se que os esclarecimentos não possuem o condão de afastar a sua responsabilidade pela conduta irregular pela qual foi chamado em audiência, não havendo nos autos elementos que demonstrem a sua boa-fé. Não obstante, conforme exame feito acerca do prazo de prescrição da pretensão punitiva (parágrafos 14-20) , uma vez que a publicação do Edital de Pregão 09/2009 (10/8/2009) ocorreu há mais de dez anos da autorização da audiência do responsável (28/8/2019) , a possibilidade de o TCU punir os atos praticados pelo Sr. Marcus Thadeu de Oliveira Silva já prescreveu. Assim, embora os argumentos prestados não tenham afastado a responsabilidade pelo ato tido como irregular, não será proposta a aplicação de penalidade (parágrafos 111-131) .
Foi examinada a situação dos responsáveis em revelia. Regularmente citados (peças 87, 88, 90, 93-95) , os Senhores Diógenes Pereira Estrela, José Simões Chacon e Alessandro Golombiewski Teixeira não compareceram aos autos.
Nos termos do art. 12, § 3º, da Lei 8.443/1992, ao não responder à citação expedida por esta Corte de Contas, o responsável torna-se revel, para todos os efeitos, dando-se prosseguimento ao processo. No entanto, a despeito da aplicação da revelia, devem ser considerados os elementos já constantes dos autos, os quais podem, inclusive, levar a um juízo favorável ao responsável revel, uma vez que, nos processos do TCU, a revelia não implica a presunção de que sejam verdadeiras todas as imputações levantadas contra os responsáveis, diferentemente do que ocorre no processo civil, em que o não comparecimento do réu nos autos leva à presunção da verdade dos fatos narrados pelo autor.
Dessa forma, após o exame de todas as informações e documentos disponíveis nos autos do presente processo de representação, pode-se estabelecer a situação de cada um dos referidos responsáveis.
Quanto ao Sr. Diógenes Pereira Estrela, considera-se haver elementos que demostram a sua boa-fé no caso concreto, em face da razoabilidade de sua conduta nas circunstâncias vigentes à época em que se manifestou favoravelmente pela renovação contratual que resultou na celebração do 3º termo aditivo ao Contrato 52/2009. Entende-se, assim, que, embora esteja revel nos autos, está esclarecida a questão e, portanto, propõe-se que a sua responsabilidade pelo ato tido como irregular seja afastada (parágrafos 137-145) .
Quanto ao Sr. José Simões Chacon, a conduta tida por irregular é semelhante à do Sr. Marcus Thadeu de Oliveira Silva, sendo essa ligada à aprovação do Edital de Pregão 29/2009 com cláusula considerada inadequada, não havendo nos autos elementos que demonstrem a sua boa-fé. Não obstante, conforme já exposto quando do exame da prescrição da pretensão punitiva por parte do TCU (parágrafos 14-20) , irregularidades relacionadas ao Edital de Pregão 09/2009 não são mais passíveis de punição aos respectivos agentes causadores, eis que já se passaram mais de 10 anos entre sua publicação e a audiência autorizada. Assim, a possibilidade de o TCU punir os atos praticados pelo Sr José Simões Chacon já prescreveu. Portanto, embora esteja revel nos autos e a prática por ato irregular não tenha sido afastada, não será proposta a aplicação de penalidade (parágrafos 146-149) .
Quanto ao Sr. Alessandro Golombiewski Teixeira, ao não apresentar sua defesa, deixou de produzir prova que afastasse a sua responsabilidade. Configurada sua revelia frente à audiência deste Tribunal e inexistindo comprovação de que sua conduta não foi irregular, considerados os elementos existentes nos autos, não resta alternativa senão dar seguimento ao processo proferindo julgamento sobre os elementos até aqui presentes, que conduzem à aplicação de penalidade pela conduta tida como irregular (parágrafos 150-153) . Ademais, sem apresentar suas justificativas, não há como evidenciar que o responsável tenha agido de boa-fé no caso concreto.
Em face disso, propõe-se que o processo de contas da SE/MDIC, referente ao exercício 2013 (TC Processo 024.184/2014-4) , tenha seu sobrestamento levantado, dando-se seguimento as análises do julgamento das contas dos responsáveis, inclusive as do Sr. Alessandro Golombiewski Teixeira. Nos termos do art. 8º da Resolução TCU 315/2020, propõe-se que seja comunicado ao Colegiado, por meio de comunicação do Relator a ser consignada em ata da respectiva sessão, que a cópia da presente instrução, do voto e do Acórdão a serem proferidos sejam anexados ao referido processo de contas, a fim de subsidiar as análises.
Relativamente à adoção de medidas por parte do antigo MDIC, com relação à apuração de valores acaso pagos indevidamente, no âmbito do Contrato 52/2009 e de responsabilidades, as informações prestadas pelo ME e pela CGU demonstram que foram adotadas medidas a respeito, mas que não lograram êxito em identificarem se houve pagamento indevido e, por consequência quem lhe teria dado causa. 
A própria CGU monitorou as recomendações feitas ao antigo MDIC e, com base no trabalho feito e justificativas apresentadas pela Comissão de PAD e grupo de trabalho criado para esse fim no referido Ministério, entendeu por bem cancelar as recomendações relativas à apuração de possíveis valores pagos a maior no âmbito do Contrato 52/2009, por considerar que não seria possível, ou talvez fosse extremamente oneroso e de resultado inconclusivo, a avaliação da razoabilidade do custo cobrado para cada produto, tendo em vista o tempo decorrido da execução dos serviços. Considera-se coerente tal posicionamento, eis que, na medida em que o Edital de Pregão 29/2009 permitia que os serviços pudessem ser solicitados sem que houvesse uma definição de como teriam seus custos calculados, e que as áreas demandantes desses serviços o faziam, na prática, utilizando-se de métricas de cálculo indicadas para outros tipos de serviços, igualando-se uma unidade de serviço 'sem métrica' (SM) a uma unidade de serviço por ponto por modelo de dados (PMD) , torna-se difícil estabelecer qual teria sido o valor justo a pagar por cada projeto especial e, por consequência, identificar os valores que, porventura, teriam sido pagos a maior. Dessa forma, não seria produtivo, ou mesmo viável, a adoção de outras medidas a respeito por parte desta Corte de Contas (parágrafo 154-186) .
Ressalta-se que foi indicado, em instrução anterior (peça 60, p. 16) , que não constam dos autos as nomeações do Fiscal Técnico do Contrato, do Fiscal Requisitante do Contrato e do Fiscal Administrativo do Contrato, contrariando o art. 24 da IN 04/2010 MPOG/SLTI, normativo que deveria ter sido observado a partir do segundo e terceiro termos aditivos, conforme item 18 da referida instrução. Tal ausência pode ter comprometido a fiscalização contratual, uma vez que aqueles que houvessem sido designados a esses papéis teriam competências próprias no processo de monitoramento contratual, conforme preceitua o art. 25, inciso III, da IN 04/2010 MPOG/SLTI. Particularmente, de acordo com esse normativo, compete aos fiscais técnico e requisitante a identificação de não conformidades contratuais, o que, se realizado, poderia ter reduzido o risco de ocorrência de algumas impropriedades relatadas na presente instrução. Dessa forma, será proposta ciência do fato ao ME, órgão que assumiu as funções do antigo MDIC.
Por último, repisa-se que a presente representação já foi conhecida mediante despacho do Ministro Relator Weder de Oliveira (peça 62) , de maneira que não será feita a proposta pelo seu conhecimento nesta oportunidade.
PROPOSTA DE ENCAMINHAMENTO
Ante ao exposto na presente instrução, submetem-se os autos à consideração superior, propondo o seguinte:
1) acatar parcialmente as razões de justificativas do Sr. Antônio Augusto Muniz de Carvalho, Coordenador Geral de Modernização e Informática do extinto MDIC, de 27/8/2009 a 27/1/2011;
2) não acatar as razões de justificativas do Sr. Sidnei Yokohama, Coordenador Geral de Modernização e Informática do extinto MDIC de 27/1/2011 a 24/10/2013, 
3) acatar parcialmente as razões de justificativas apresentadas pelo Sr. Fernando Fonseca dos Santos Junior, fiscal do Contrato 52/2009;
4) não acatar as razões de justificativas prestadas pelo Sr. Marcus Thadeu de Oliveira Silva, então Coordenador de Sistema de Informática e Modernização Administrativa do MDIC, e, em face da consumação da prescrição da pretensão punitiva por parte do TCU, afastar a aplicação de penalidade pelo ato tido como irregular;
5) considerar revel o Sr. Diógenes Pereira Estrela, com fulcro termos do art. 12, § 3º, da Lei 8.443/1992, e, com base nos elementos existentes nos autos, afastar a sua responsabilidade pelo ato tido como irregular;
6) considerar revel o Sr. José Simões Chacon, com fulcro termos do art. 12, § 3º, da Lei 8.443/1992, e, em face da consumação da prescrição da pretensão punitiva por parte do TCU, afastar a aplicação de penalidade pelo ato tido como irregular;
7) considerar revel o Sr. Alessandro Golombiewski Teixeira, com fulcro termos do art. 12, § 3º, da Lei 8.443/1992; 
8) aplicar aos responsáveis a seguir a multa prevista no art. 58, II, da Lei 8.443/1992, fixando-lhes o prazo de 15 (quinze) dias, a contar das notificações, para que comprovem, perante o Tribunal (art. 214, inciso III, alínea 'a', do Regimento Interno/TCU) , o recolhimento das dívidas ao Tesouro Nacional, atualizadas monetariamente desde a data do acórdão que vier a ser proferido até a data dos efetivos recolhimentos, se forem pagas após o vencimento, na forma da legislação em vigor;
8.1) Sr. Antônio Augusto Muniz de Carvalho, Coordenador Geral de Modernização e Informática do extinto MDIC, de 27/8/2009 a 27/1/2011, pelas condutas indicadas no parágrafo 48 da presente instrução;
8.2) Sr. Sidnei Yokohama, Coordenador Geral de Modernização e Informática do extinto MDIC de 27/1/2011 a 24/10/2013, pelas condutas indicadas no parágrafo 70 da presente instrução;
8.3) Sr. Alessandro Golombiewski Teixeira, Secretário-Executivo do extinto MDIC no exercício de 2012 e o período de 1º/1/2013 a 2/7/2013, pela conduta indicada no parágrafo 153 da presente instrução.
9) autorizar o desconto das dívidas na remuneração dos servidores acima, observado o disposto no art. 46 da Lei 8.112/1990;
10) autorizar, desde logo, nos termos do art. 28, inciso II, da Lei 8.443/1992, a cobrança judicial das dívidas, caso não atendidas as notificações e não seja possível o desconto determinado;
11) levantar o sobrestamento do processo de contas da SE/MDIC, referente ao exercício 2013 (TC Processo 024.184/2014-4) , dando-se seguimento as análises do julgamento das contas dos responsáveis ali arrolados; 
12) nos termos do art. 8º da Resolução TCU 315/2020, fazer constar, na ata da sessão em que estes autos forem apreciados, comunicação do relator ao colegiado no sentido de que a cópia da presente instrução, do voto e do Acórdão a serem proferidos serão anexadas ao TC Processo 024.184/2014-4, a fim de subsidiar as análises a serem feitas nesse;
13) dar ciência ao Ministério da Economia, nos termos do art. 9º, inciso I da Resolução TCU 315/2020, que não houve, quando da execução do Contrato 52/2009, as nomeações do Fiscal Técnico do Contrato, do Fiscal Requisitante do Contrato e do Fiscal Administrativo do Contrato, contrariando o art. 24 da IN 04/2010 MPOG/SLTI".
É o relatório.

8.1. Marcia de Sousa Correia (52.271/OAB-DF), representando Fernando Fonseca dos Santos Junior.  
8.2. Adiel Alecrin, representando Marcus Thadeu de Oliveira Silva.

Não atuou.

REPRESENTAÇÃO. IRREGULARIDADES VERIFICADAS NO TERMO DE REFERÊNCIA QUE COMPÕE O EDITAL E NA EXECUÇÃO CONTRATUAL. AUDIÊNCIA DOS RESPONSÁVEIS. APRESENTAÇÃO DE RAZÕES DE JUSTIFICATIVA. REJEIÇÃO. REVELIA. MULTA. AFASTAMENTO DA RESPONSABILIDADE DE ALGUNS RESPONSÁVEIS. OCORRÊNCIA DA PRESCRIÇÃO DA PRETENSÃO PUNITIVA.

REPRESENTAÇÃO (REPR)

Secretaria de Controle Externo do Desenvolvimento Econômico (SecexDesenvolvimento).

O presente processo refere-se à representação formulada pela unidade instrutiva[footnoteRef:2], analisada em conjunto com representação proposta pela Procuradoria Geral da República[footnoteRef:3], em razão da existência de indícios de irregularidades ocorridas na execução do contrato 52/2009, firmado entre o Ministério da Indústria, Comércio Exterior e Serviços (MDIC) e a empresa Sigma Dataserv. [2:  Art. 237, VI, do RI/TCU.]  [3:  Artigo 6º, XVIII, "c", da Lei Complementar 75/1993, c/c arts. 103 e seguintes da ResoluçãoTCU 259/2014 (peça 31) .] 
2.	O objeto do referido contrato, com vigência de 25/9/2009 a 24/9/2013, foi a prestação de serviços técnicos especializados de desenvolvimento e manutenção evolutiva de sistemas de informações e de sítios web. 
3.	Os indícios de irregularidades que ensejaram a autuação deste processo também foram verificados durante o exame do processo de prestação de contas ordinárias da Secretaria Executiva do Ministério da Indústria, Comércio e Serviços, relativas ao exercício de 2013[footnoteRef:4]. O referido processo está sobrestado até o deslinde da representação em tela (TC Processo 024.184/2014-4) . [4:  Peça 32, p.2.] 
4.	A SecexDesenvolvimento, no âmbito do processo de contas supramencionado, realizou inspeção no MDIC para a verificação dos indícios de irregularidades apontadas pela Controladoria Geral da União (CGU) , no relatório de auditoria de gestão 201405776[footnoteRef:5]. Foi juntada aos autos cópia do processo administrativo relativo à execução do contrato 52/2009, bem como a documentação necessária para fundamentar a instrução[footnoteRef:6]. [5:  Peça 59.]  [6:  Peças 1-30.] 
5.	O contrato 52/2009 também está sob investigação pelo Ministério Público Federal (MPF) [footnoteRef:7], que encaminhou representação a este Tribunal[footnoteRef:8], a ser analisada, conjuntamente, nos presentes autos. [7:  Inquérito civil 1.16.000.0000528/2012-13.]  [8:  Peça 31.] 
6.	Na instrução de peça 60, a SecexDesenvolvimento informou que o TC Processo 024.184/2014-4, que trata das contas ordinárias da SE/MDI, estava sobrestado em decorrência da possível repercussão da presente representação naquele processo. 
7.	No despacho inserto à peça 63, conheci da presente representação e determinei a oitiva da SE/MDIC para que o referido órgão pudesse se manifestar sobre as irregularidades apontadas na instrução inicial.
8.	Determinei, ainda, à unidade instrutiva, relativamente ao TC Processo 024.184/2014-4, então sobrestado, que confrontasse o nome e a qualificação dos agentes relacionados na matriz de responsabilização constante da instrução de peça 60 com o rol de responsáveis que compõe o referido processo de prestação de contas anual, de modo a verificar se, de fato, seria necessário manter o sobrestamento.
9.	Em nova instrução[footnoteRef:9], a SecexDesenvolvimento concluiu, quanto à questão supramencionada, que as condutas analisadas nesta representação não teriam impacto nas contas anuais da SE/MDIC, exceto no que diz respeito ao Sr. Alessandro Golombiewski Teixeira, secretário-executivo do referido órgão no período de 1º/1/2013 a 2/7/2013. Informou, assim, que iria propor, no próprio TC Processo 024.184/2014-4, o levantamento do sobrestamento do processo de prestação de contas da SE/MDIC, exercício de 2013, com exceção das contas do Sr. Alessandro Golombiewski Teixeira, cujo julgamento permaneceria suspenso. Registro que, até o presente momento, o processo supramencionado permanece sobrestado. [9:  Peça 72.] 
10.	Após o saneamento dos autos, por meio da realização de oitivas e diligências, a unidade instrutiva confirmou a existência de irregularidades referentes ao contrato 52/2009, que ensejaram a audiência dos responsáveis abaixo listados, nos seguintes termos[footnoteRef:10]:  [10:  Instrução de peça 72 e despacho de peça 75.] 
"1) com fundamento no art. 250, inciso IV, c/c o art. 237, parágrafo único, do RI/TCU, a audiência dos responsáveis a seguir indicados, para que, no prazo de quinze dias, apresentem razões de justificativa pelas seguintes irregularidades verificadas em relação ao Contrato 52/2009, firmado entre o Mdic e a empresa Sigma Dataserv:
1.1) Sr. Antônio Augusto Muniz de Carvalho (CPF 325.905.046-91) , Coordenador Geral de Modernização e Informática, de 27/8/2009 a 27/1/2011 (peça 58, p. 2) , pelos seguintes fatos:
1.1.1) ausência de adequado planejamento da execução contratual, consubstanciada, notadamente, na ausência de motivação, de memória de cálculo ou estudo para os valores de PEP-PMD previstos no Contrato 52/2009 e/ou suas prorrogações, sem vinculação à prévia definição de necessidades para o período, contrariando o princípio constitucional da eficiência (CF art. 37, caput) e o art. 3º da IN 04/2010 MPOG/SLTI;
1.1.2) manutenção do Contrato 52/2009, com sucessivas prorrogações de vigência, mesmo com a previsão de vinculação entre métricas funcionais e de esforço, sem comprovar que a adoção de critérios de aferição de resultados era inviável, em desacordo com o art. 11, § 1º, da IN STLI/MPOG 02/2008 c/c o princípio da motivação, exigível por força do art. 2º e do §1º do art. 50, ambos da Lei 9.784/1999, e sem observar a determinação dada por este Tribunal de Contas, por intermédio do subitem 9.3.3 do Acórdão 1105/2010-TCU-Plenário;
1.1.3) não ter providenciado a realização de licitação específica para cobrir serviços desvinculados do desenvolvimento e da manutenção de sistemas, violando o art. 2º c/c o art. 23, § 2º, da Lei 8.666/1993. 
1.2) Sr. Sidnei Yokoyama (CPF 551.476.316-15) , Coordenador Geral de Modernização e Informática, de 27/1/2011 a 24/10/2013 (peça 58, p. 2) , pelos seguintes fatos:
1.2.1) ausência de adequado planejamento da execução contratual, consubstanciada, notadamente, na ausência de motivação, memória de cálculo ou estudo para os valores de PEP-PMD, previstos no Contrato 52/2009 e/ou suas prorrogações, sem vinculação à prévia definição de necessidades para o período, contrariando o princípio constitucional da eficiência (CF art. 37, caput) e o art. 3º da IN 04/2010 MPOG/SLTI;
1.2.2) manutenção do Contrato 52/2009, com sucessivas prorrogações de vigência, mesmo com a previsão de vinculação entre métricas funcionais e de esforço, sem comprovar que a adoção de critérios de aferição de resultados era inviável, em desacordo com o art. 11, § 1º, da IN STLI/MPOG 02/2008 c/c o princípio da motivação, exigível por força do art. 2º e do §1º do art. 50, ambos da Lei 9.784/1999, e sem observar a determinação dada por este Tribunal de Contas, por intermédio do subitem 9.3.3 do Acórdão 1105/2010-TCU-Plenário;
1.2.3) ter informado à Coordenação-Geral de Recursos Logísticos que a renovação contratual era vantajosa, quando da realização do segundo aditivo, com base em estudo tecnicamente inadequado, sem a devida justificativa para o fator de ajuste adotado, o que contraria o princípio da motivação, previsto no caput do art. 2º, e no §1º do art. 50, ambos da Lei 9.784/1999, e prejudica a verificação da obtenção de condições e preços mais vantajosos para a Administração com as renovações efetuadas, em detrimento a novo procedimento licitatório, em desacordo com o inciso II do art. 57 da Lei 8.666/1993; e
1.2.4) não ter providenciado a realização de licitação específica para cobrir serviços desvinculados do desenvolvimento e da manutenção de sistemas, violando o art. 2º c/c o art. 23, § 2º, da Lei 8.666/1993. 
1.3) Sr. Fernando Fonseca dos Santos Junior  (CPF 797.695.511-04) , por ter informado à Coordenação-Geral de Recursos Logísticos que a renovação contratual era vantajosa, quando da realização do terceiro aditivo, sem a devida justificativa para o fator de ajuste adotado, o que contraria o princípio da motivação, previsto no caput do art. 2º, e no §1º do art. 50, ambos da Lei 9.784/1999, e prejudica a verificação da obtenção de condições e preços mais vantajosos para a Administração com as renovações efetuadas, em detrimento a novo procedimento licitatório, em desacordo com o inciso II do art. 57 da Lei 8.666/1993;
1.4) Sr. Diógenes Pereira Estrela (CPF: 794.036.381-68) , então Coordenador de Sistema de Informática e Modernização Administrativa do Mdic, por ter aprovado parecer no qual foi informado à Coordenação-Geral de Recursos Logísticos que a renovação contratual era vantajosa, quando da realização do terceiro aditivo, sem a devida justificativa para o fator de ajuste adotado, o que contraria o princípio da motivação, previsto no caput do art. 2º, e no §1º do art. 50, ambos da Lei 9.784/1999, e prejudica a verificação da obtenção de condições e preços mais vantajosos para a Administração com as renovações efetuadas, em detrimento a novo procedimento licitatório, em desacordo com o inciso II do art. 57 da Lei 8.666/1993;
1.5) Sr. Marcus Thadeu de Oliveira Silva  (CPF: 576.209.895-87) , então Coordenador de Sistema de Informática e Modernização Administrativa do Mdic, pelo fato de ter elaborado o Edital de Pregão 29/2009, contendo cláusula que permitia a execução de projetos chamados especiais, que não se enquadravam nas métricas de estimativas de custos definidas no próprio edital, com o agravante de não definir, para esses casos, uma métrica própria a ser utilizada;
1.6) Sr. José Simões Chacon (CPF: 028.505.711-20) , então Coordenador-Geral de Modernização e Informática do Mdic, pelo fato de ter aprovado o Edital de Pregão 29/2009, contendo cláusula que permitia a execução de projetos chamados especiais, que não se enquadravam nas métricas de estimativas de custos definidas no próprio edital, com o agravante de não definir, para esses casos, uma métrica própria a ser utilizada;
1.7) Sr. Alessandro Golombiewski Teixeira  (CPF: 656.147.550-04) , na condição de Secretário-Executivo do Mdic nos exercícios de 2012 e 2013, para que apresente razões de justificativas por não ter adotado medidas, quando da prorrogação do Contrato 52/2009, por meio do Terceiro Termo Aditivo, para que as determinações elencadas pelo Acórdão 1105/2010-TCU-Plenário fossem implementadas e para corrigir/mitigar as irregularidades apontadas pelo TCU, similares às verificadas no Contrato 27/2009 (firmado também com a empresa Sigma Dataserv Informática Ltda. e para execução de serviços de informática) , as quais já tinha conhecimento desde 2011, por meio do Ofício 387/2011-TCU/Sefti, de 20/9/2011, informando-lhe, ainda, que:
1.7.1) as contas ordinárias de 2013 do responsável, em análise no TC Processo 024.184/2014-4, poderão ser julgadas irregulares em decorrência das constatações identificadas neste processo."
II
11.	Visando à melhor compreensão dos fatos, apresento a seguir o resumo das razões de justificativa aduzidas pelos responsáveis, acompanhadas dos exames correspondentes efetuados pela unidade instrutiva.
***
Irregularidade: ausência de adequado planejamento da execução contratual, consubstanciada, notadamente, na ausência de motivação, de memória de cálculo ou estudo para os valores de PEP-PMD previstos no contrato 52/2009 e/ou suas prorrogações, sem vinculação à prévia definição de necessidades para o período, contrariando o princípio constitucional da eficiência (CF art. 37, caput) e o art. 3º da IN 04/2010 MPOG/SLTI;
Responsáveis: Sr. Antônio Augusto Muniz de Carvalho, Coordenador Geral de Modernização e Informática, de 27/8/2009 a 27/1/2011 (peça 58, p. 2) , e Sidnei Yokoyama, Coordenador Geral de Modernização e Informática, de 27/1/2011 a 24/10/2013 (peça 58, p. 2) .
12.	O Sr. Antônio Augusto Muniz de Carvalho aduziu a necessidade de suprir as deficiências na infraestrutura de rede, que fornecia conexões muito aquém do requerido, e de melhorar a gestão do corpo técnico da unidade. Alega que não participou do processo de planejamento que resultou na celebração do contrato 52/2009 e que não houve problemas de planejamento no que diz respeito à prorrogação contratual, tendo em vista que foram elaborados pareceres técnicos sobre a viabilidade de contratação, plano de sustentação, risco operacional e memorial descritivo.
13.	Informou ainda que a administração do ministério decidiu pela prorrogação do contrato 52/2009, mesmo após tomar ciência dos problemas identificados pelo Ttribunal, por meio do Acórdão 1105/2010-TCU-Plenário, em razão de faltar apenas três meses para o final da vigência do contrato mencionado, não sendo possível, segundo alegado, elaborar um novo termo de referência.
14.	A unidade instrutiva acolhe a afirmação do Sr. Antônio Muniz de Carvalho de que não participou da fase do planejamento do contrato 52/2009, visto que o edital que lançou a licitação correspondente foi publicado no Diário Oficial da União, de 10/8/2009, enquanto sua gestão ocorreu no período de 27/8/2009 a 27/1/2011[footnoteRef:11]. [11:  Peça 58, p. 2.] 
15.	Refuta, contudo, as razões de justificativa, do responsável, no que diz respeito à assinatura do primeiro termo aditivo. Embora a unidade instrutiva reconheça que houve algum planejamento, não houve motivação, memória de cálculo ou estudo para os valores referentes às medições ponto por modelo de dados e ponto por estrutura de página (PEP-PMD) previstos na contratação, sem vinculação à definição prévia das necessidades para o período de vigência, ou seja, faltou a exposição sobre como se estimou os valores PET-PMD e os quantitativos praticados em cada projeto a ser executado.
16.	Sobre o mesmo fato, o coordenador sucessor, Sr. Sidney Yokoyama (período 27/1/2011 a 24/10/2013) , alegou a necessidade de efetuar levantamento dos sistemas existentes e de realizar a respectiva documentação, de modo que outra empresa contratada pudesse efetuar a manutenção corretiva e evolutiva no âmbito do ministério. Também aduziu que durante sua gestão, diversas alternativas de contratação de serviços de TI foram discutidas.
17.	A SecexDesenvolvimento, ressalta, no entanto, que durante a gestão desse responsável, foram firmados os segundo e terceiro termos aditivos ao contrato 52/2009, apesar de serem conhecidos os termos do Acórdão 1105/2010-TCU-Plenário. 
18.	Propõe, assim a rejeição das razões de justificativa do Sr. Sidney Onoyama.
***
Irregularidade: manutenção do contrato 52/2009, com sucessivas prorrogações de vigência, mesmo com a previsão de vinculação entre métricas funcionais e de esforço, sem comprovar que a adoção de critérios de aferição de resultados era inviável, em desacordo com o art. 11, § 1º, da IN STLI/MPOG 02/2008 c/c o princípio da motivação, exigível por força do art. 2º e do §1º do art. 50, ambos da Lei 9.784/1999, e sem observar a determinação dada por este Tribunal de Contas, por intermédio do subitem 9.3.3 do Acórdão 1105/2010-TCU-Plenário;
Responsáveis: Sr. Antônio Augusto Muniz de Carvalho, Coordenador Geral de Modernização e Informática, de 27/8/2009 a 27/1/2011 (peça 58, p. 2) , e Sidnei Yokoyama, Coordenador Geral de Modernização e Informática, de 27/1/2011 a 24/10/2013 (peça 58, p. 2) .
19.	O responsável Antônio Augusto Muniz de Carvalho destaca, também sobre esse ponto, o curto espaço de tempo durante sua gestão para realizar nova licitação até a expiração da vigência do contrato 52/2009, mas alega que havia dúvidas à época sobre a possibilidade de prorrogação do contrato referido, sendo que a necessidade dos serviços levou à decisão pela prorrogação.
20.	Em contra argumentação, a SecexDesenvolvimento apresenta trechos do parecer técnico P2020-032[footnoteRef:12]) , de conhecimento do ex-coordenador, que tratou das irregularidades mencionadas no Acórdão 1105/2010-TCU-Plenário, enumerando as questões pendentes de correção, especialmente no que se relacionou à métrica de cálculo do PEP-PMD e da utilização de fator de ajuste. [12: ] 
21.	A unidade instrutiva ressaltou adicionalmente a inércia do Sr. Antônio Augusto Muniz de Carvalho em providenciar a regularização do contrato, pois entre a prolação do acórdão e a exoneração do responsável transcorreu o período de oito meses, tempo suficiente para a elaboração de um novo termo de referência e a publicação do respectivo edital.
22.	Quanto ao Sr. Sidney Yokoyama, alegou que todas as renovações foram efetivadas com o consentimento da equipe técnica, da consultoria jurídica e da área de contratos do extinto MDIC. Aduziu ainda a necessidade de contratarem empresa para dar suporte aos sistemas existentes e que a falta de licitação se deveu a problemas relacionados à dificuldade de elaboração de documentos e à falta de conhecimentos técnicos na equipe sobre pontos de função.
23.	A SecexDesenvolvimento afasta os argumentos apresentados, tendo em vista a reprodução nos termos aditivos de cláusulas consideradas irregulares por este Tribunal, de conhecimento do responsável, e da ausência de demonstração da vantajosidade das prorrogações contratuais, em contrariedade ao art. 57, II, da Lei 8.666/1993. 
24.	Ressalta, adicionalmente, a falta de justificativas para a vinculação de métricas de esforço, como o valor do homem-hora de serviço, com métricas funcionais, ponto por modelo de dados e ponto por estrutura de página (PEP-PMD) , o que se repetiu nas prorrogações contratuais, apesar de o Tribunal já ter se manifestado contrariamente, por meio dos acórdãos 1125/2009, 860/2012, 1631/2011, 1606/2015, todos do Plenário.
25.	Dessa forma, as razões de justificativa apresentadas devem ser rejeitadas.
***
Irregularidades: "não ter providenciado a realização de licitação específica para cobrir serviços desvinculados do desenvolvimento e da manutenção de sistemas, violando o art. 2º c/c o art. 23, § 2º, da Lei 8.666/1993". 
Responsáveis: Sr. Antônio Augusto Muniz de Carvalho, Coordenador Geral de Modernização e Informática, de 27/8/2009 a 27/1/2011 (peça 58, p. 2) , e Sidnei Yokoyama, Coordenador Geral de Modernização e Informática, de 27/1/2011 a 24/10/2013 (peça 58, p. 2) .
26.	O Sr. Antônio Augusto Muniz de Carvalho aduziu que adotou providências, a partir de outubro de 2009, para iniciar as pesquisas voltadas ao planejamento do novo procedimento licitatório, mas que, em razão do fato de ter sido exonerado da função de coordenador da CGMI, em janeiro de 2011, não pôde mais conduzir tal planejamento[footnoteRef:13] (peça 109, p. 9) . [13:  Peça 109, p. 9.] 
27.	A unidade instrutiva considerou frágil a defesa do responsável, por entender que o responsável tinha o dever, enquanto esteve ocupando a função de dirigente da CGMI, de dar início a um novo procedimento licitatório, por meio da confecção de termo de referência ou da publicação de edital.
28.	O Sr. Sidnei Yokohama, por sua vez, enfatizou as dificuldades por ele encontradas para planejar e dar início a nova contratação, situação que teria perdurado mesmo após a sua saída[footnoteRef:14] (peça 108, p. 4) . [14:  Peça 108, p. 4.] 
29.	Tal como em relação ao Sr. Antônio Augusto Muniz de Carvalho, a unidade instrutiva conclui que as razões de justificativa apresentadas pelo Sr. Sidney Yokohama devem ser rejeitadas.
***
Irregularidades: "ter informado à Coordenação-Geral de Recursos Logísticos que a renovação contratual era vantajosa, quando da realização do terceiro aditivo, sem a devida justificativa para o fator de ajuste adotado, o que contraria o princípio da motivação, previsto no caput do art. 2º, e no §1º do art. 50, ambos da Lei 9.784/1999, e prejudica a verificação da obtenção de condições e preços mais vantajosos para a Administração com as renovações efetuadas, em detrimento a novo procedimento licitatório, em desacordo com o inciso II do art. 57 da Lei 8.666/1993";
Responsáveis: Sidnei Yokoyama (CPF 551.476.316-15) , Coordenador Geral de Modernização e Informática, de 27/1/2011 a 24/10/2013 (peça 58, p. 2) , e Sr. Fernando Fonseca dos Santos Junior (CPF 797.695.511-04) . 
30.	O Sr. Fernando Fonseca dos Santos ressalta que foi designado, em 13/7/2012, para exercer o cargo de gestor principal do contrato 52/2009, quando faltavam dois meses para expiração do prazo de vigência contratual.
31.	Alega que, em 29/8/2012, foi instado pelo Sr. Sidney Yokoyama, coordenador da área, a assinar a documentação contendo manifestação favorável à prorrogação do contrato com a empresa Sigma Dataserv Informática S.A. Um dia após a referida assinatura, foi exonerado do cargo de gestor principal do contrato 52/2009, vindo a assumir a função de gestor substituto. Em seu lugar, foi designado o servidor Diógenes Pereira Estrela.
32.	O Sr. Fernando Fonseca dos Santos afirmou que assinou o parecer que concluía pela vantajosidade econômica da renovação contratual[footnoteRef:15] porque cumpria ordens do seu superior hierárquico, Sidney Yokoyama, e que embora não tivesse acesso às informações que fundamentavam o parecer elaborado pelo seu superior, verificou que o documento mencionado trazia elementos suficientes, a seu ver, inclusive sobre contratações semelhantes e sobre pesquisas de preços, que justificavam os valores contratuais [15:  Peça 121, p. 9.] 
33.	O responsável, prosseguindo em suas razões de justificativa, defendeu que a prorrogação do contrato era necessária com vista a evitar a paralisação dos serviços essenciais de caráter contínuo, o que caracterizava a existência do interesse público. Asseverou que não houve infração ao art. 50, II e § 1º, da Lei 9.784/1999, segundo o qual os atos administrativos devem ser explicitamente motivados, de forma clara e juridicamente fundamentada.
34.	A SecexDesenvolvimento rejeitou essa alegação, sob o argumento de que não está em questão a natureza contínua dos serviços prestados ou o interesse público inerente à contratação, mas sim o fato de não ter sido justificada a vantajosidade econômica da prorrogação aliado à utilização de fator de ajuste inadequado, conforme detalhado na instrução constante da peça 60[footnoteRef:16], parcialmente reproduzida no item 92 da instrução final. [16:  P. 11-13.] 
35.	A unidade instrutiva considera que as justificativas apresentadas não estão aptas a descaracterizar a irregularidade da conduta do Sr. Fernando Fonseca dos Santos, uma vez que, ainda que efetivamente não tenha atuado como gestor do contrato 52/2009 durante os 48 dias em que permaneceu nessa função, declarou, ao assinar o parecer que subsidiou a celebração do terceiro aditivo contratual, que os preços a serem praticados seriam vantajosos para o extinto MDIC, o que foi determinante para o ato de renovação contratual.
36.	A despeito da análise supramencionada, a SecexDesenvolvimento observa, a favor do responsável, que as falhas verificadas no contrato 52/2009, especialmente quanto à previsão de vinculação entre métricas funcionais e de esforço, sem comprovar que a adoção de critérios de aferição de resultados era inviável, no caso concreto, vinham desde a fase do edital referente ao pregão 29/2009, que originou o contrato 52/2009, não tendo sido verificada nenhuma atuação por parte dos superiores do Sr. Fernando Fonseca dos Santos, para corrigir as irregularidades.
37.	Mais: os indícios constantes dos autos são no sentido de que o Sr. Fernando Fonseca dos Santos agiu com boa-fé, tendo em vista que não tinha meios para contraditar as informações assentes do parecer elaborado pelo Sr. Sidney Yokoyama, que o induziu a acreditar na regularidade da renovação contratual, tendo em vista se tratar de tema tecnicamente complexo.
38.	Assim, a SecexDesenvolvimento propõe o acatamento parcial das razões de justificativa apresentadas pelo responsável em tela, de forma que não lhe seja aplicada a multa prevista no art. 58, II, da Lei 8.443/1992.
39.	Quanto ao Sr. Sidney Yokoyama, reafirmou que foram realizados estudos de impactos e da economicidade da renovação do contrato 52/2009 e que todos os seus atos foram respaldados pelas áreas técnicas, pela Conjur e pela área de contratos do antigo MDIC.
40	A unidade instrutiva propõe rejeitar as razões de justificativa apresentada pelo responsável quanto ao ponto em questão, tendo em vista que os estudos voltados à celebração do 2º e 3º termo aditivos foram elaborados mediante a utilização de parâmetros inadequados, sem que fossem corrigidas as falhas apontadas no Acórdão 1105/2010-TCU-Plenário. Cabia ao Sr. Sidney Yokoyama alertar as áreas técnicas sobre as falhas verificadas por esta Corte de Contas ou adotar as medidas voltadas à realização de nova licitação, o que não ocorreu.
***
Irregularidade: "ter elaborado o Edital de Pregão 29/2009, contendo cláusula que permitia a execução de projetos chamados especiais, que não se enquadravam nas métricas de estimativas de custos definidas no próprio edital, com o agravante de não definir, para esses casos, uma métrica própria a ser utilizada".
Responsável:  Sr. Marcus Thadeu de Oliveira Silva (CPF: 576.209.895-87) , então Coordenador de Sistema de Informática e Modernização Administrativa do MDIC.
41.	O responsável alega, em síntese, que o termo "especial" foi incluído no termo de referência para permitir o tratamento de casos extraordinários, de natureza contínua, e que não envolvessem a execução regular dos serviços.
42.	Comparou a situação por que foi chamado em audiência, neste processo, com aquela tratada no TC Processo 016.931/2009-0, em que também foi chamado em audiência, ocasião em que as suas razões de justificativa acatadas, por meio do item 9.2. do Acórdão 1105/2010-TCU-Plenário.
43.	Aduz que a questão dos projetos especiais não foi questionada no mencionado processo, sendo, a seu ver, considerada regular por esta Corte de Contas.
44.	A unidade instrutiva rejeita as razões de justificativa, esclarecendo que a audiência do Sr. Marcus Thadeu de Oliveira Silva nos autos do TC Processo 016.939/2009-0 deu-se por descumprimento de deliberação deste Tribunal, o que demonstra que as situações não são comparáveis.
45.	Também refuta o entendimento do responsável de que a questão da inclusão da possibilidade de execução de projetos especiais já houvesse sido analisada no processo supramencionado.
46.	A SecexDesenvolvimento conclui que as razões de justificativa do Sr. Marcus Thadeu de Oliveira Silva não devem ser acatadas. No entanto, considerando que a conduta do responsável considerada irregular diz respeito ao edital concernente ao pregão 29/2009, publicado em 10/8/2009, e que o ato que ordenou a audiência do responsável é de 28/8/2019, tendo ocorrido, portanto, prazo superior ao prazo decenal previsto para aplicação de sanção aos responsáveis, nos termos do Acórdão 1441/2016-TCU-Plenário, a unidade instrutiva verificou que houve a prescrição da pretensão punitiva, não havendo possibilidade de aplicação de multa, no caso concreto.
II 
47.	Neste tópico, abordo as audiências dos Srs. Diógenes Pereira Estrela, José Simões Chacon e Alessandro Golombiewski Teixeira, os quais, não encaminharam razões de justificativas, apesar de terem sido cientificados dos ofícios que lhes foram encaminhados[footnoteRef:17] (peças 87, 88, 90, 93-95) . [17:  Peças 87, 88, 90, 93-95.] 
48.	Diante dessa circunstância, a unidade instrutiva, nos termos do art. 12, § 3º, da Lei 8.443/1992, pugna para que os responsáveis sejam declarados revéis, para todos os efeitos, dando-se prosseguimento ao processo.
49.	Tendo em vista, entretanto, observância ao princípio da verdade material, que rege os processos nesta Corte de Contas, a unidade instrutiva analisou as condutas dos responsáveis considerados revéis, a partir dos elementos constantes destes autos.
50.	Assim, relativamente ao Sr. Diógenes Pereira Estrela, a SecexDesenvolvimento constatou que sua participação no procedimento de renovação contratual foi tão somente por meio de manifestação no memorando 319/CGMI/SPOA, na condição de titular da Coordenação de Sistema de Informática e Modernização Administrativa (Cosim) , e que os indícios existentes nos autos são no sentido de que o responsável teria agido com boa-fé.
51.	Propõe, consequentemente, que seja afastada a responsabilidade do Sr. Diógenes Pereira Estrela.
52.	Quanto ao Sr. José Simões Chacon, a unidade instrutiva verificou que sua situação é análoga à do Sr. Marcus Thadeu de Oliveira Silva, relacionada à aprovação do edital de pregão 29/2009[footnoteRef:18] contendo cláusula considerada inadequada. A unidade instrutiva destaca, contudo, que a conduta considerada irregular, consumada em 10/8/2009, não seria mais passível de aplicação de sanção, haja vista a ocorrência da prescrição da pretensão punitiva. [18:  Peça 18, p. 205.] 
53.	No que concerne ao Sr. Alessandro Golombiewski Teixeira, tendo em vista a ausência de razões de justificativa, bem como a inexistência de elementos nos autos que demonstrem a regularidade de sua conduta, a SecexDesenvolvimento propõe que lhe seja aplicada a multa prevista no art. 58, II, da Lei 8.443/1992.
54.	Tal fato, conforme já destacado anteriormente, tem repercussão nas contas anuais da SE/MDIC, exercício de 2013, em exame no TC Processo 024.184/2014-4.
III
55.	Endosso as conclusões consignadas na instrução de peça 136, cujos fundamentos adoto como razões de decidir, bem como as propostas de encaminhamento alvitradas pela unidade instrutiva, com simples ajustes de redação.
56.	Uma vez que tanto as razões de justificativas apresentadas pelos responsáveis chamados em audiência quanto as análises empreendidas pela SecexDesenvolvimento foram pontualmente sintetizadas no bloco anterior, considero desnecessário tecer considerações adicionais sobre as condutas individuais.
57.	Cabe ressaltar que esta Corte de Contas determinou ao extinto MDIC, por meio do Acórdão 1105/2010-TCU-Plenário, que, nas futuras contratações de serviços de desenvolvimento e de manutenção de sistemas e de sítios web, em atendimento ao disposto no Acórdão 1125/2009-TCU-Plenário, se abstivesse de incluir nos editais correspondentes disposições que previssem a utilização de fator de conversão das métricas definidas pelo MDIC para homem-hora [footnoteRef:19].  [19:  Peça 31, p. 48] 
56.	Conforme evidenciado pela unidade instrutiva, as irregularidades identificadas na execução do contrato 52/2009 foram decorrentes de falhas constantes do edital que originou o contrato em referência, as quais eram de conhecimento dos coordenadores do CGMI, Srs. Antônio Augusto Muniz de Carvalho e Sidney Yokoyama, sendo, contudo, perpetuadas por meio da celebração de três termos aditivos.
57.	Por sua vez, as falhas verificadas no instrumento convocatório refletem falhas graves de planejamento quando da elaboração do termo de referência, consubstanciadas na ausência de metodologia adequada para a correta medição dos serviços, ausência de definição prévia de necessidades do órgão e dos resultados esperados, além da possibilidade de inclusão de serviços extraordinários e de manutenção de serviços por períodos sucessivos, sem que fossem explicitados os elementos comprobatórios da economicidade e dos resultados das prorrogações contratuais.
58.	Todas essas questões estão bem delineadas na instrução de peça 60, tendo resultado nas audiências ora examinadas. No que tange, entretanto, às falhas identificadas no edital, não é mais possível apenar os responsáveis cujas razões de justificativa foram rejeitadas ou que foram declarados revéis, tendo em vista a consumação da prescrição punitiva, segundo demonstrado no tópico anterior. Incluem-se nessa situação o Sr. Marcus Thadeu de Oliveira Silve e José Simões Chacon.
59.	O secretário-executivo do MDIC à época dos fatos foi chamado em audiência para apresentar razões de justificativa em razão de não haver adotado medidas voltadas à implementação nos termos aditivos que prorrogaram o contrato 52/2009, em especial no 3º termo aditivo, mas não apresentou defesa. 
60. 	Considerando que o responsável já tinha conhecimento desde 2011, de irregularidades similares verificadas no contrato 27/2009, celebrado também com a empresa Sigma Dataserv Informática Ltda., para execução de serviços de informática, e ainda assim, ao ser cientificado do Acórdão 1105/2010-TCU-Plenário, não acionou os setores responsáveis para providenciar as correções devidas, impõe-se a aplicação a esse responsável da multa prevista no art. 58.II, da Lei 8.443/1992.
61. 	Em termos de gradação das sanções previstas, as condutas do ex-secretário-executivo e dos dirigentes da Coordenação-Geral de Modernização e Informática podem ser consideradas de similar gravidade, pois a esses dirigentes competia adotar ações corretivas ou mitigadoras das irregularidades apontadas pelo Acórdão 1105/2010-TCU-Plenário, mas preferiram dar continuidade ao contrato 52/2009, por meio de celebração de aditivos.
57.	Quanto aos Srs. Fernando Fonseca dos Santos Júnior e Diógenes Pereira e Estrela, tendo em vista não haver indícios de má-fé ou culpa grave em suas condutas e a participação restrita de ambos aos processos que levaram à celebração do terceiro aditivo ao contrato 52/2009, deixo de propor a aplicação de multa aos responsáveis.
58.	Por fim, cabe salientar que as diligências por mim determinadas, com a finalidade de requerer ao Ministério da Economia (que incorporou as competências do MDIC) e à Controladoria-Geral da União que informassem a esta Casa as providências adotadas para identificar os responsáveis pelas irregularidades ora examinadas, bem como para obter as reparações devidas, revelaram que os resultados das apurações foram inconclusivos. A própria CGU concluiu não ser viável manter as recomendações efetuadas no relatório de auditoria de gestão 201405776, referente às contas da Secretaria-Executiva o MDID, no exercício de 2013 (TC Processo 024.184/2014-4) .
59.	Abstenho-me, assim, de propor medidas voltadas ao ressarcimento de eventuais prejuízos decorrentes da execução do contrato 52/2009, uma vez que não foi possível quantificar eventual existência de prejuízo ao erário.
 	Diante do exposto, manifesto-me no sentido de que seja aprovado o acórdão que ora submeto à apreciação deste Colegiado.
TCU, Sala das Sessões, em 31 de agosto de 2021.
Weder de Oliveira
Relator